ACORDAO-COMPLETO-2422297

ACÓRDÃO 2135/2020 ATA 30/2020 - PLENÁRIO

VISTOS, relatados e discutidos estes autos de solicitação do Congresso Nacional, encaminhada pela Comissão de Agricultura, Pecuária, Abastecimento e Desenvolvimento Rural (CAPADR) da Câmara dos Deputados, em razão da aprovação da proposta de fiscalização e controle (PFC) 20/2019, requerendo a realização de fiscalização no Programa de Financiamento às Exportações (Proex) .
ACORDAM os ministros do Tribunal de Contas da União, reunidos em sessão do Plenário, ante as razões expostas pelo relator, em:
9.1. declarar integralmente atendida a presente solicitação do Congresso Nacional, nos termos do art. 14, IV, da Resolução TCU 215/2008;
9.2. encaminhar cópia desta decisão e da instrução de peça 184 ao Exmº Sr. Presidente da Comissão de Agricultura, Pecuária, Abastecimento e Desenvolvimento Rural da Câmara dos Deputados, Deputado Fausto Pinato, a fim de atender à demanda constante da Proposta de Fiscalização e Controle 20/2019, à Câmara de Comércio Exterior, à Secretaria do Tesouro Nacional, à Unidade de Comércio Exterior do Banco do Brasil e à Associação Brasileira de Proteína Animal (ABPA) ;
9.3. encerrar o processo e arquivar os autos.

Solicitação do Congresso Nacional em que se requer a realização de fiscalização no Programa de Financiamento às Exportações (Proex).

Banco do Brasil S.A.; Secretaria-Executiva da Câmara de Comércio Exterior.

3. Interessados/Responsáveis: não há.

13.1. Ministros presentes: José Mucio Monteiro (Presidente), Walton Alencar Rodrigues, Benjamin Zymler, Augusto Nardes, Aroldo Cedraz, Raimundo Carreiro, Ana Arraes, Bruno Dantas e Vital do Rêgo.
13.2. Ministros-Substitutos presentes: Marcos Bemquerer Costa, André Luís de Carvalho e Weder de Oliveira (Relator).

WEDER DE OLIVEIRA

Transcrevo, com ajustes de forma, a instrução apresentada (peças 184, 185 e 186) pela Secretaria de Controle Externo do Desenvolvimento Econômico (SecexDesenvolvimento) :
"Trata-se do Ofício 347/2019-CAPADR (peça 1, p. 1) , por meio do qual o Deputado Fausto Pinato, presidente da Comissão de Agricultura, Pecuária, Abastecimento e Desenvolvimento Rural (CAPADR) da Câmara dos Deputados, encaminha a Proposta de Fiscalização e Controle (PFC) 20/2019 (peça 1, p. 2-3) , aprovada naquela comissão após apresentação do relatório prévio pelo Relator, Deputado Domingos Sávio (peça 1, p. 5-8) .
2. A PFC 20/2019, de autoria do Deputado Jerônimo Goergen, requer do Tribunal de Contas da União a realização de fiscalização no Programa de Financiamento às Exportações (Proex) , a fim de esclarecer as questões oriundas da falta de pagamento dos recursos da linha do programa às agroindústrias brasileiras, relacionadas a exportações para Cuba (peça 1, p. 2) .
HISTÓRICO
3. Em instrução inicial (peça 16) , a Unidade Técnica propôs conhecer o expediente como Solicitação do Congresso Nacional, encaminhando proposta no sentido de realização de inspeção, nos termos do art. 38, inciso I, da Lei 8.443/1992, junto ao Banco do Brasil (BB) , em sua Unidade de Comércio Exterior (UCE) , e à Câmara de Comércio Exterior (Camex) , para que fossem examinados os procedimentos adotados para o financiamento das exportações brasileiras de alimentos a Cuba por meio do Proex, bem como os reflexos da inadimplência daquele país nessas operações (peça 16, p. 9) . Também foi proposta a prorrogação do prazo para o atendimento à solicitação por mais noventa dias, a contar do encerramento do prazo de 180 dias inicialmente estabelecido, conforme o art. 15, § 2º, da Resolução TCU 215/2008 (peça 16, p. 9) .
4. O Acórdão 555/2020-TCU-Plenário (peça 19) , Ministro-Relator Weder de Oliveira, conheceu da presente solicitação e, por meio de seu item 9.2, autorizou a realização de inspeção nos termos propostos pela Unidade Técnica. O item 9.3 do mencionado decisum, por sua vez, prorrogou o prazo para o atendimento da presente solicitação por mais noventa dias, estabelecendo a data de 5/6/2020 como prazo limite para conclusão, pronunciamento e envio dos autos ao relator por parte desta unidade instrutiva.
5. Nos dias seguintes à prolação do Acórdão 555/2020-TCU-Plenário, ocorrida em Sessão Ordinária de 11/3/2020, foram editados pelo Tribunal normativos estabelecendo medidas de caráter temporário para a mitigação dos riscos decorrentes da doença causada pelo Novo Coronavírus (Covid-19) e a suspensão de prazos processuais, notadamente as Portarias-TCU 46, de 12/3/2020, 59, de 17/3/2020, 61, de 19/3/2020, e 62, de 19/3/2020. Medidas semelhantes de restrição à aglomeração de servidores e funcionários em seus locais de trabalho foram adotadas pelos diversos órgãos da Administração Pública Direta e Indireta.
6. Ainda assim, esta Unidade Técnica envidou esforços para a realização da inspeção autorizada pelo Acórdão 555/2020-TCU-Plenário, com o estabelecimento, em 6/4/2020, da fase de planejamento, conforme a Portaria de Fiscalização 148 (peça 24) .
7. Em 8/4/2020, o BB e a Camex foram comunicados a respeito da realização de inspeção, de acordo com os Ofícios 13 e 14/2020 (peças 25 e 26) . Na mesma data foram encaminhados os Ofícios de Requisição 1-57/2020 (peça 27) , dirigido à Camex, e 2-57/2020 (peça 28) , endereçado ao BB, solicitando a apresentação de informações e documentos até a data de 20/4/2020.
8. O BB e a Camex, respectivamente, por meio dos Ofícios 2020/001809, de 9/4/2020, e 91684/2020/ME (peça 34) , de 13/4/2020, solicitaram a prorrogação dos prazos de resposta aos ofícios de requisição, alegando dificuldades em razão das restrições e contingências causadas pela pandemia da Covid-19.
9. Os pleitos de prorrogação foram deferidos, tendo sido os novos prazos de resposta aos ofícios de requisição estabelecidos para 4/5/2020, para a Camex, e 10/5/2020, para o BB (peças 33 e 35) . A Camex apresentou, ainda, novo pedido de prorrogação de prazo (peça 46) . Assim, o prazo final para a resposta ao Ofício 1-57/2020 ficou estabelecido para 20/5/2020 (peça 47) .
10. Como as condições impostas pelas medidas de contingências para o enfrentamento da pandemia da Covid-19 tornaram limitadas a condução da inspeção e trouxeram prejuízo à tempestividade das respostas aos ofícios de requisição pelo BB e Camex, foi elaborada instrução (peça 38) propondo a reconsideração, excepcionalmente, do prazo fixado no item 9.3 do Acórdão 555/2020-TCU-Plenário.
11. Por meio do Acórdão 1075/2020-TCU-Plenário (peça 42) , Ministro-Relator Weder de Oliveira, foi alterado o item 9.3 do Acórdão 555/2020-TCU-Plenário, dando-lhe a seguinte redação:
'9.3. prorrogar o prazo para o atendimento da solicitação objeto deste processo, por mais 150 (cento e cinquenta) dias, a contar do encerramento do prazo de 180 (cento e oitenta) dias inicialmente estabelecido, com fundamento no art. 15, § 2º, da Resolução TCU 215/2008, estabelecendo a data de 7/8/2020 como prazo limite para conclusão, pronunciamento e envio, por parte da unidade instrutiva, dos autos ao relator;'
12. Dessa forma, em continuidade às apurações autorizadas pelo Acórdão 555/2020-TCU-Plenário foram editadas as Portarias de Fiscalização 172 (peça 37) , de 15/4/2020, e 243 (peça 65) , de 28/5/2020, alterando os períodos da fase de planejamento estabelecido pela Portaria de Fiscalização 148/2020.
13. Foram encaminhados, em 2/6/2020, os Ofícios de Requisição 3-57/2020 e 4-57/2020 (peças 66 e 67) , endereçados, respectivamente, ao BB e à Camex.
14. Complementarmente, em correspondência eletrônica, datada de 3/6/2020, foi encaminhado questionário à Associação Brasileira de Proteína Animal (ABPA) , em razão de essa entidade ter sido identificada como atuante no que concerne aos alegados prejuízos sofridos pela agroindústria brasileira que exportou alimentos à Cuba ao amparo do Proex (peça 69) .
15. As respostas e documentos apresentados pelo BB aos Ofícios de Requisição 2 e 3-57/2020 foram juntadas às peças 48 a 63, 68 e 72 a 90 dos autos.
16. As respostas e documentos apresentados pela Camex aos Ofícios de Requisição 1 e 4-57/2020 foram juntadas às peças 64 e 91 a 180 dos autos.
17. A ABPA apresentou resposta ao questionário recebido, conforme as peças 182 e 183 dos autos.
EXAME TÉCNICO
18. A PFC 20/2019 menciona que empresas brasileiras que exportaram alimentos para Cuba mediante o apoio do Proex estariam sem receber pelos seus produtos, com um prejuízo estimado em R$ 120.000.000,00 (peça 1, p. 3) . Questiona-se, na PFC 20/2019, se os valores estariam deixando de ser pagos pelo próprio Proex, pelo governo de Cuba e pelas empresas cubanas, que teriam se valido de um subterfúgio comercial (peça 1, p. 3) .
19. No relatório prévio que analisou a PFC 20/2019, solicita-se, ainda, o esclarecimento das seguintes questões: as modalidades do Proex em que se concentram as inadimplências registradas; as razões alegadas pelos devedores; a relação dos devedores; as empresas prejudicadas; os valores pendentes de pagamento; os aspectos relativos ao apoio concedido e a observância das normas que regem a matéria, em especial no que se refere à análise do risco envolvido; e, as medidas adotadas para a reversão desse quadro (peça 1, p. 6-7) .
20. Com base no conteúdo da PFC 20/2019, nas apurações e pesquisas preliminares sobre o tema, inclusive após a realização de reuniões com o BB e a Camex (peças 5 e 7) , e a fim de se suprir as lacunas de informações por meio da inspeção autorizada pelo Acórdão 555/2020-TCU-Plenário, foram formulados os seguintes quesitos:
'1) quais são todas as linhas de crédito específicas, no âmbito do Proex, criadas para exportações para Cuba, se preveem exportação de alimentos e quais suas condições específicas (prazos, garantias, modalidade de financiamento, taxas de juros, etc.) ;
2) qual o histórico da linha de crédito específica, no âmbito do Proex, criada para a exportação de alimentos a Cuba, inclusive no que se refere a valores e produtos exportados ao longo dos anos;
3) quais foram as empresas cubanas importadoras de alimentos do Brasil e que utilizaram a linha de crédito específica do Proex;
4) como se dava a análise dos pleitos de financiamento pelo Proex de exportações brasileiras de alimentos a Cuba, inclusive no que tange à análise do risco das operações;
5) se aos exportadores brasileiros era fornecido amplo conhecimento acerca das condições e riscos específicos previstos na linha de crédito do Proex para a exportação de alimentos a Cuba;
6) qual foi o exato momento em que ocorreu a inadimplência de Cuba/importador (es) cubano (s) e se recaiu sobre operação de exportação de alimentos ao amparo do Proex ou em outra linha creditícia existente com aquele país/importador (es) , conforme prevê o art. 1º, § 2º, da Resolução do Conselho Monetário Nacional (CMN) 2.575, de 17/12/1998 (cross default) ;
7) qual o valor atualizado da inadimplência de Cuba no âmbito das linhas de crédito do Proex;
8) se a inadimplência de Cuba afeta o erário e em qual montante;
9) se houve o bloqueio do desembolso de recursos do Proex aos exportadores brasileiros em razão da inadimplência de Cuba e qual seu montante;
10) se houve a aprovação de operações no Proex e embarque de alimentos para Cuba mesmo quando já se havia conhecimento da inadimplência daquele país/importador; e,
11)  quais foram as medidas adotadas pelas autoridades brasileiras em vista da inadimplência de Cuba (tenha afetado o erário e/ou os exportadores) , inclusive quanto ao acionamento de instituições e instâncias internacionais multilaterais competentes.'
21. Previamente à apresentação das respostas a esses quesitos se faz necessário, em um primeiro tópico deste exame técnico, revisitar o Proex, tal como exposto na instrução inicial dos autos (peça 16, p. 2-4) , com as atualizações necessárias em razão das informações obtidas ao longo da inspeção.
22. Os demais tópicos apresentam: as linhas de financiamento específicas para Cuba no âmbito do Proex; o importador, o fluxo operacional e a análise de risco das operações de financiamento das exportações de alimentos a Cuba; a inadimplência de Cuba; e, as medidas adotadas em razão da inadimplência de Cuba.
i) Do Proex
i.1) Quadro Legal e Institucional
23. O Proex foi criado pela Lei 8.187, de 1º/6/1991, quando foram absorvidas as linhas de crédito ativas do antigo Fundo de Financiamento às Exportações. O programa sofreu diversas alterações normativas ao longo do tempo, sendo a última versão do marco legal a Lei 10.184, de 12/2/2001 (peça 64, p. 1) . Trata-se de um programa de apoio às exportações brasileiras de bens e serviços que busca viabilizar o financiamento dessas operações em condições equivalente às praticadas no mercado internacional.
24. O Proex é financiado com recursos do Tesouro Nacional, cujo montante é definido em dotação específica aprovada anualmente no Orçamento Geral da União. O agente financeiro contratado pelo Tesouro Nacional para a operacionalização do programa é o Banco do Brasil, estando atualmente em vigência para esse fim o Contrato 02/COPEC/SUPOF/STN e seus dois aditivos (peças 74, 76 e 77) .
25. A Camex detém a competência para o estabelecimento das condições para a aplicação dos dispositivos legais, a formulação, adoção, implementação e coordenação de políticas públicas e atividades relativos ao financiamento às exportações, conforme o art. 3º da Lei 10.184/2001 e o art. 1º do Decreto 10.044, de 4/10/2019, cabendo ser observadas, ainda, em conjunto, as disposições do Conselho Monetário Nacional. Atualmente, vigora a Resolução CMN 2.575, de 17/12/1998, a qual define os critérios aplicáveis aos financiamentos de exportações brasileiras pelo Proex.
26. O Comitê de Financiamento e Garantia das Exportações (Cofig) compõe a estrutura da Camex, atuando diretamente nas questões de financiamento às exportações. Criado pelo Decreto 4.993, de 18/2/2004, alterado pelo Decreto 9.798, de 22/5/2019, o Cofig detém as atribuições de enquadrar e acompanhar as operações do Proex, estabelecendo parâmetros e condições para concessão de assistência financeira às exportações.
27. Para o financiamento às exportações, o programa apresenta três formas de apoio, de acordo com o art. 1º da Resolução Camex 27, de 6/5/2008: 'Proex Financiamento', 'Proex Equalização' e a denominada 'modalidade concessional'. Os parâmetros para essas operações estão estabelecidos na Resolução Camex 126, de 26/12/2013 e na Resolução Cofig 1, de 13/8/2013.
28. O 'Proex Financiamento' é realizado diretamente ao exportador brasileiro com faturamento bruto anual de até R$ 600.000.000,00, com prazos que variam de 60 dias a 10 anos, a depender do conteúdo tecnológico da mercadoria ou da complexidade do serviço prestado. Nas operações de até dois anos o percentual financiado pode atingir 100% do valor exportado. Para operações com prazo superior a dois anos a parcela financiada é limitada a 85% do valor exportado.
29. O 'Proex Equalização' é direcionado a operações que já tenham sido financiadas por instituições financeiras no país ou no exterior. Nesses casos, o Proex assume parte dos encargos financeiros (taxa de juros) , tornando-os equivalentes àqueles praticados no mercado internacional. A equalização é destinada ao apoio da comercialização de bens e serviços de empresas de qualquer porte, com operações de financiamento com prazos de doze meses a quinze anos, podendo o percentual equalizável atingir até 100% do valor da exportação.
30. A denominada 'modalidade concessional' foi introduzida pela Lei 11.499, de 28/6/2007, que acrescentou o art. 2º-A à Lei 10.184/2001. Nesse tipo de operação, o Tesouro Nacional poderá pactuar condições aceitas pela prática internacional aplicada a países, projetos ou setores com limitações de acesso a financiamento de mercado, seja utilizando a forma do 'Proex Financiamento' ou do 'Proex Equalização'.
i.2) Dados Estatísticos e Fluxo Operacional
31. Como já afirmado (item 'i.1' desta instrução) , os recursos do Proex são definidos anualmente no Orçamento Geral da União, por meio de dotação específica. Nos últimos cinco anos, a evolução orçamentária foi a seguinte:
Quadro I - Evolução orçamentária e retorno do Proex (2016-2020) - em R$
		2016
	2017
	2018
	2019
	2020¹

	Orçamento
	4.200.000.000,00
	4.500.000.000,00
	3.556.282.000,00
	3.639.999.000,00
	2.650.000.000,00

	Execução
	2.059.406.522,13
	1.724.457.311,50
	2.118.347.091,59
	1.520.188.479,03
	398.452.639,26

	Retorno²
	1.401.175.040,84
	1.370.045.379,69
	1.458.215.747,04
	1.251.587.024,29
	353.094.485,16

¹ dados até 30/4/2020.
² (¿ principal, juros operacionais e juros de mora) .
Fonte: BB (peça 82, p. 1, e peça 83, p. 1) .
32. Verifica-se que a execução orçamentária do Proex tem sido inferior à metade dos recursos destinados ao programa ao longo do período examinado, à exceção de 2018, quando a execução foi 59,6% da programação.
33. O retorno dos financiamentos aprovados, por sua vez, compreende, em média, 77,4% dos recursos executados durante todo o período. Ressalte-se que o retorno de um determinado ano não se refere a todos os financiamentos concedidos naquele ano e abrange operações registradas nos anos anteriores.
34. No que se refere à modalidade do Proex, os financiamentos concedidos foram os seguintes:
Quadro II - Financiamentos concedidos pelo Proex (2016-2020) por modalidade (em R$) 
	Modalidade / Ano
	2016
	2017
	2018
	2019
	2020¹

	Financiamento
	1.440.111.475,38
	1.143.833.749,44
	1.286.567.103,44
	1.292.479.085,08
	319.008.425,32

	Equalização
	619.295.046,75
	580.623.562,06
	831.779.988,15
	227.709.393,95
	79.444.213,94

	Total
	2.059.406.522,13
	1.724.457.311,50
	2.118.347.091,59
	1.520.188.479,03
	398.452.639,26

¹ dados até 30/4/2020.
Fonte: BB (peça 82, p. 1, e peça 83, p. 1) .
35. O 'Proex Financiamento' foi a modalidade predominante em todo o período considerado, representando, aproximadamente, 70%, 66%, 60%, 85% e 80% dos financiamentos concedidos, respectivamente, em 2016, 2017, 2018, 2019 e 2020.
36. Quanto aos países para os quais se destinaram as exportações financiadas por meio do Proex, na modalidade financiamento (como se verá, no item 'ii' desta instrução, foi a modalidade utilizada para as exportações de alimentos a Cuba) , os cinco principais de cada um dos últimos cinco anos foram os seguintes: 
Quadro III - Cinco principais destinos de exportações financiadas pelo Proex, modalidade Financiamento (2016-2020) 
	2016
	2017
	2018
	2019
	2020¹

	País
	%
	País
	%
	País
	%
	País
	%
	País
	%

	Cuba
	31,6
	Cuba
	40,3
	Cuba
	17,8
	México
	13,4
	Benin
	22,9

	Uruguai
	8,6
	México
	9,7
	Gana
	13,7
	Benin
	11,4
	Peru
	20,9

	México
	8,3
	EUA
	9,6
	México
	11,8
	Reino Unido
	10,4
	México
	15,8

	Gana
	7,6
	China
	7,2
	EUA
	9,4
	EUA
	8,6
	França
	10,5

	EUA
	6,3
	Peru
	5,3
	Peru
	8,6
	Senegal
	8,4
	EUA
	7,5

¹ dados até 30/4/2020.
Fonte: BB (peça 82, p. 3-5) .
37. Nota-se que Cuba foi o destino preponderante das exportações financiadas pela modalidade financiamento do Proex até 2018. Durante esse último ano, conforme será apontado no item 'iv' desta instrução, foi registrada a inadimplência por parte desse país com o programa.
38. Após 2018 não houve novos financiamentos de exportações destinadas a Cuba pelo Proex. Assim, em 2019 e 2020, outros países passaram a liderar como principais destinos de exportações financiadas pelo programa.
39. O impacto pelo fim da concessão de novos financiamentos às exportações de alimentos para Cuba pelo Proex nos anos de 2019 e 2020 se refletiu nos principais setores da economia que receberam apoio pelo programa, dado que o 'Agribusiness' perdeu a preponderância nesses anos, conforme quadro a seguir:
Quadro IV - Cinco principais setores da economia com exportações financiadas pelo Proex, modalidade Financiamento (2016-2020) 
	2016
	2017
	2018
	2019
	2020¹

	Setor
	%
	Setor
	%
	Setor
	%
	Setor
	%
	Setor
	%

	Agribusiness
	37,6
	Agribusiness
	54,7
	Agribusiness
	35,4
	Máquinas e Equipamentos
	21,0
	Têxtil, Couros e Calçados
	20,5

	Máquinas e Equipamentos
	25,7
	Têxtil, Couros e Calçados
	18,1
	Têxtil, Couros e Calçados
	13,6
	Produtos Minerais
	16,9
	Produtos Minerais
	18,8

	Têxtil, Couros e Calçados
	17,1
	Máquinas e Equipamentos
	9,5
	Produtos Minerais
	13,6
	Agribusiness
	16,4
	Agribusiness
	17,4

	Transporte
	11,8
	Produtos Minerais
	3,4
	Máquinas e Equipamentos
	11,7
	Têxtil, Couros e Calçados
	16,0
	Máquinas e Equipamentos
	9,9

	Plástico e Borracha
	0,5
	Transporte
	2,5
	Transporte
	1,3
	Transporte
	6,2
	Plástico e Borracha
	0,7

¹ dados até 30/4/2020.
Fonte: BB (peça 82, p. 9) .
40. O fluxo operacional do Proex para a modalidade Financiamento está representado na figura a seguir:
Figura I - Fluxo Operacional do Proex Financiamento
Fonte: Banco do Brasil (peça 6, p. 6) .
41. Em breve resumo, após a negociação entre as partes, o exportador insere as informações acerca da operação no sistema oficial de registro (Portal Único de Comércio Exterior) e solicita o financiamento por meio do Proex, conforme o módulo de Licenças, Permissões, Certificados e Outros (LPCO) do sistema. O BB, como agente oficial da União para operacionalizar o Proex, analisa o LPCO e, no caso de seu deferimento, o exportador embarca a mercadoria/produto e/ou presta o serviço.
42. Em seguida, o exportador remete os documentos de exportação (faturas, conhecimento de embarque, garantias, etc.) , assim como outros atinentes a sua regularidade fiscal, ao BB. Havendo o cumprimento de todos os requisitos previstos no Proex, o BB procede ao desembolso aos exportadores, o qual ocorre à vista e está condicionado à observância do previsto no art. 3º da Resolução CMN 2.575/1998, o qual inclui a 'constituição de garantias que assegurem o integral retorno dos financiamentos concedidos e dos respectivos juros'.
43. Destaque-se, por fim, que o fluxo ora descrito reflete as operações usuais de mercado no âmbito do Proex, principalmente quando as transações envolvem partes privadas. A respeito das operações do Proex decorrentes de acordos firmados pelo Brasil com outros países podem ocorrer pequenas variações no fluxo. Relativamente ao financiamento de exportações brasileiras de alimentos a Cuba pelo Proex, tema tratado na PFC 20/2019, o fluxo dessas operações será exposto no item 'iii' desta instrução.
ii) Das linhas de financiamento específicas para Cuba no âmbito do Proex
44. A criação de linhas de financiamento no âmbito do Proex específicas a entidades estrangeiras tem guarida no art. 1º, alínea 'b', da Resolução CMN 2.575/1998, no art. 2º-A, da Lei 10.184/2001, e no art. 1º, inciso III, da Resolução Camex 27/2008.
45. A questão tratada na PFC 20/2019 se refere a uma linha de financiamento específica, no âmbito do Proex sob a modalidade 'Financiamento', para as exportações de alimentos a Cuba, criada a partir de Memorando de Entendimento firmado entre aquele país e o governo brasileiro, em 27/5/1998. À época ainda estava vigente a Resolução CMN 2.224, de 20/12/1995, a qual já continha a mesma previsão fixada no art. 1º, alínea 'b', da atual Resolução CMN 2.575/1998, permitindo o financiamento a exportações pelo Proex com base em contrato de financiamento firmado entre o governo brasileiro e entidades estrangeiras do setor público.
46. Além dessa linha de financiamento para a exportação de alimentos, outras três foram criadas para o apoio pelo Proex de exportações destinadas a Cuba: crédito à exportação de bens para construção e utilização em Centros de Pesquisas Cubanas em Saúde; crédito concedido ao amparo do 'Programa Mais Alimentos'; e, financiamento de café verde que, embora inicialmente, em 2008, tenha sido operacionalizado dentro do limite de crédito estabelecido para a exportação de alimentos, a partir de 2012 passou a ter limite de crédito próprio (peça 64, p. 14 e 17) .
47. Nos subtópicos a seguir serão apresentadas as quatro linhas de financiamento específicas criadas para financiamento de exportações a Cuba, com destaque para a criada pelo Memorando de Entendimento de 1998, por se tratar do apoio mencionado na PFC 20/2019.
ii.1) Linha de financiamento para alimentos - Memorando de Entendimento Brasil-Cuba de 1998
48. A linha específica de financiamento às exportações de alimentos para Cuba foi criada a partir de Memorando de Entendimento firmado entre o governo brasileiro e aquele país, em 27/5/1998, o qual tinha por objetivo o fortalecimento das relações econômico-financeiras bilaterais (peça 64, p. 2, e peça 93) .
49. Segundo a Camex, pela sua natureza jurídica, o Memorando de Entendimento firmado com Cuba não necessitou de aprovação do Congresso Nacional e de chancela diplomática oficial, pois tratou-se tão somente de um 'acordo de cavalheiros' (peça 64, p. 18) . Assim, pela explanação da Camex, a mera formalização do memorando não resultou na aprovação imediata do crédito, mas na expectativa de sua concessão (peça 64, p. 18) . A concretização das condições pactuadas se daria apenas com a formalização dos pleitos específicos (no caso, a partir das solicitações de financiamento das operações de exportação pelos exportadores brasileiros) e sempre em conformidade com a legislação vigente do Proex (peça 64, p. 18) .
50. Por meio do Memorando de Entendimento, o Brasil se comprometia a financiar exportações de alimentos a Cuba no âmbito do Proex, no valor de até US$ 15.000.000,00 (peça 64, p. 2, e peça 93, p. 1) . Por sua vez, Cuba se comprometia a contratar esse montante da seguinte forma: US$ 7.500.000,00 em 1998 e US$ 7.500.000,00 em 1999 (peça 64, p. 2, e peça 93, p. 1) .
51. As regras e condições a serem seguidas no financiamento às exportações brasileiras pelo Proex eram estabelecidas, à época, na Resolução CMN 2.224/1995, destacando-se as seguintes:
'Art. 2º (...) 
II - regime de amortização: em parcelas iguais e consecutivas, trimestrais ou semestrais, vencendo-se a primeira três ou seis meses após a data de embarque ou da entrega das mercadorias, conforme o caso;
III - juros: sem prazo de carência, calculados sobre o saldo devedor e devidos nas mesmas datas de vencimento das parcelas de amortização de principal, observados os seguintes patamares mínimos:
 (...) 
b) nos financiamentos com taxa variável: LIBOR correspondente ao período de amortização, vigente na data do embarque e no início de cada período subsequente;
IV - juros de mora: 1 (um) ponto percentual acima da taxa contratual.
 (...) 
Parágrafo 2º Poderão ser concedidos (...) prazos de carência para o início da amortização das exportações financiadas pelo Proex quando a prática internacional ou as condições especiais de comercialização, de transporte, de montagem, de testes ou de posta em marcha assim o recomendarem.
 (...) 
 Art. 4º Nos financiamentos à exportação de mercadorias ou de serviços serão exigidas as seguintes garantias:
 (...) 
 III - aval do governo ou de bancos oficiais do país importador.'
52. Na Resolução CMN 2.575/1998, editada logo após a assinatura do Memorando de Entendimento, e que sucedeu a Resolução CMN 2.224/1995, houve ligeiras alterações nos textos dessas condições, conforme a seguir:
'Art. 2º (...) 
b) amortização: em parcelas contadas, conforme o caso, da data do embarque ou da entrega das mercadorias da fatura, do contrato comercial ou do contrato de financiamento ou ainda, da data da consolidação dos embarques e/ou do faturamento dos serviços;
c) taxa de juros: compatível com a praticada no mercado internacional. Os juros devem ser calculados sobre o saldo devedor e devidos nas mesmas datas de vencimento das parcelas de principal;
IV - juros de mora: 1 (um) ponto percentual ao ano acima da taxa contratual.
 (...) 
Parágrafo 1º Poderão ser concedidos (...) condições distintas das previstas nas alíneas deste artigo quando a prática internacional assim o recomendar.
 (...) 
Art. 4º São admitidos os seguintes instrumentos de garantia:
 (...) 
d) aval do governo ou de bancos oficiais do país importador, quando se tratar de operações com entidades estrangeiras do setor público (...) .'
53. O Memorando de Entendimento fixou, entre outras regras, as seguintes: os desembolsos ficariam condicionados ao pagamento integral, nas datas devidas, das obrigações assumidas por Cuba; a concessão de prazo de pagamento a Cuba de três anos (trinta e seis meses) , sem carência; a designação do Banco Nacional de Cuba (BNC) como agente financeiro daquele país para as operações; a previsão de que os contratos celebrados no Proex estabeleceriam as demais condições financeiras; e, a possibilidade de que o cumprimento pleno dos termos e obrigações estipulados pudesse ensejar a concessão de novo crédito (peça 93, p. 1) .
54. Para a operacionalização dos termos do Memorando de Entendimento, o BB e o BNC celebraram acordos denominados 'Procedimentos Bancários e Operacionais' (PCO) , tendo sido o primeiro formalizado em 25/10/1999 (peça 64, p. 2) . Esses acordos traziam maiores detalhes a respeito das operações (peça 64, p. 2, e peças 94 e 95) .
55. No PCO firmado em 12/10/2001 verifica-se o estabelecimento das seguintes condições, entre outras: lista de produtos elegíveis ao financiamento (peça 94, p. 7-8) ; que o BNC deveria pagar 15% do valor da exportação diretamente ao exportador brasileiro (peça 94, p. 3) ; que os 85% restantes seriam financiados em prestações semestrais, iguais e consecutivas, com vencimento da primeira parcela 180 dias após a data de embarque das mercadorias (peça 94, p. 3) ; que a taxa de juros seria a Libor de seis meses para Euro (peça 94, p. 3) ; que os juros de mora seriam de 1% ao ano (peça 94, p. 4) ; e, que a garantia seria carta de crédito irrevogável emitida pelo BNC (peça 94, p. 5) .
56. Assim, no que concerne aos aspectos de amortização, taxas de juros e garantia, nota-se que os termos do Memorando de Entendimento e do PCO seguiram as condições estabelecidas na então vigente Resolução CMN 2.224/1995, bem como na sucessora Resolução CMN 2.575/1998.
57. Ao longo dos anos houve diversas renovações da vigência do Memorando de Entendimento firmado com Cuba em 1998, bem como modificações de algumas de suas condições, especialmente no que se refere ao valor limite do financiamento. Não foram alteradas cláusulas a respeito das taxas de juros e da amortização. O anexo a esta instrução condensa as principais alterações (que se restringiram ao prazo de vigência e ao valor limite do financiamento) , os documentos que as promoveram e suas respectivas localizações nos autos.
58. Quanto ao limite de valor para o financiamento das exportações de alimentos a Cuba, houve alterações em 2004, 2007, 2010 e 2017.
59. Em 10/10/2004, conforme novo PCO firmado entre o BB e o BNC, o limite do crédito foi majorado para US$ 25.000.000,00, atendendo aprovação efetuada pelo Cofig em reunião de 22/9/2004 (peça 64, p. 3, e peça 97, p. 1) .
60. Em 28/3/2007, o Cofig aprovou nova concessão de crédito para a aquisição de alimentos por Cuba, aumentando a exposição para US$ 90.000.000,00 (peça 64, p. 6, e peça 108, p. 5) . Esse limite, contudo, contemplava não somente os créditos fornecidos a Cuba ao amparo do Proex, mas, também, aqueles contratados pelo país junto ao Banco Nacional de Desenvolvimento Econômico e Social (BNDES) . Essa decisão do Cofig foi confirmada no PCO firmado entre o BB e o BNC em 9/7/2007 (peça 64, p. 6, e peça 109, p. 1) .
61. Ainda em 2007, o Cofig aprovou o aumento do limite de exposição com Cuba para US$ 100.000.000,00, dessa feita, exclusivamente para o financiamento de exportações de alimentos pelo Proex (peça 64, p. 6, e peça 110, p. 4) . Outra decisão do Cofig ocorrida nessa nova reunião, de 20/12/2007, foi o estabelecimento de que não houvesse mais prazo definido para a utilização desse crédito por parte de Cuba (peça 64, p. 6, e peça 110, p. 4) . A ratificação dessas decisões do Cofig ocorreu por meio da celebração de Protocolo de Entendimento sobre Cooperação Econômica e Comercial entre Brasil e Cuba, ocorrida em 15/1/2008 (peça 64, p. 7, e peça 111) .
62. Em 9/2/2010, o Conselho de Ministros da Camex decidiu pela ampliação do limite do financiamento à exportação de alimentos a Cuba para US$ 350.000.000,00 (peça 64, p. 8, e peça 116, p. 2) .
63. Por fim, em reunião de 24/10/2017, o Cofig aprovou proposta de redução do limite para ¿ 100.000.000,00, a ser observado ao longo de 2018 (peça 64, p. 13, e peça 181, p. 3-4) . Essa proposta foi acolhida pelo Conselho de Ministros da Camex em 8/11/2017 (peça 64, p. 13, e peça 147, p. 6) .
64. De 1998, quando o Memorando de Entendimento foi firmado, até 2018, quando ocorreu a inadimplência de Cuba, houve duas tentativas por parte das autoridades brasileiras de reduzir o risco das operações previstas pelo documento.
65. A primeira delas ocorreu em 28/12/2004, quando o Cofig aprovou a renovação do Memorando de Entendimento até 31/12/2005 e do limite então vigente de US$ 25.000.000,00 (peça 64, p. 3, e peça 98, p. 3-4) . Nessa ocasião, também foi aprovado que a garantia a ser apresentada por Cuba fosse, em parte, por meio de uma escrow account, que consiste no depósito de valores em uma instituição financeira sediada em um terceiro país (equivalente a uma conta-corrente caução) . Conforme a decisão do Cofig, a escrow account deveria abarcar 20% do valor a ser desembolsado pelo financiamento (peça 64, p. 3, e peça 98, p. 4) .
66. Não obstante essa decisão tomada pelo Cofig, em nova reunião do colegiado, ocorrida em 31/5/2005, aprovou-se recomendação para urgentes tratativas com o governo de Cuba no sentido de se negociar a transferência da escrow account para fora daquele país (peça 64, p. 4, e peça 100, p. 30) . Nota-se, assim, que a reestruturação da garantia e do risco para as operações do Proex referentes ao Memorando de Entendimento, aprovada na reunião do Cofig de 28/12/2004, ainda não havia sido posta em prática.
67. Em 20/12/2005, o Cofig aprovou a concessão do financiamento de exportações de alimentos a Cuba no valor de US$ 25.000.000,00, a ser utilizado ao longo de 2006, novamente, sob a condição de que: i) o início dos desembolsos ficariam condicionados à definição de um sistema adequado de garantias, a ser negociado com Cuba, tal qual apontado na reunião do Cofig de 28/12/2004 (escrow account em um terceiro país) ; e, ii) esse conjunto de elementos de garantia deveriam estar em operação, por parte do governo cubano, para mitigar as condições de risco de novas operações de financiamento de exportações com recursos públicos para Cuba (peça 64, p. 4-5, e peça 104, p. 3) .
68. No ano seguinte, conforme relato ocorrido na reunião do Cofig de 21/12/2006, noticiou-se que Cuba não aceitou a nova formatação de garantias com vistas à mitigação de risco das operações, a exemplo da criação de uma escrow account em instituição financeira sediada fora daquele país e que, dessa forma, não houve utilização do saldo de US$ 25.000.000,00 aprovado para 2006 (peça 64, p. 6, e peça 107, p. 4-5) .
69. Nessa mesma reunião, ocorrida em 21/12/2006, o Cofig aprovou a concessão de novos créditos para Cuba em 2007, correspondentes a 100% dos pagamentos efetuados por aquele país, referentes à amortização de sua dívida junto ao Proex e ao BNDES, sendo que os desembolsos ficariam condicionados à adimplência dessas dívidas (peça 64, p. 6, e peça 107, p. 4-5) . Logo, embora a concessão de créditos dependesse da adimplência daquele país, deixou-se de cogitar ou condicionar a aprovação de financiamentos à reestruturação de garantias, com o objetivo de minimizar o risco de exposição dos recursos desembolsados pelo Proex no âmbito do Memorando de Entendimento firmado com Cuba.
70. Uma segunda discussão acerca da necessidade de se reestruturar as garantias dos financiamentos concedidos às exportações de alimentos para Cuba pelo Proex ocorreu em reunião do Cofig de 26/1/2017. Nessa oportunidade, recomendou-se a realização de uma reunião técnica específica para tratar da continuidade ou não do apoio e do acordo bilateral, do reestabelecimento de vigência de prazo para a utilização da linha de financiamento por Cuba, e da questão da aceitação de cartas de crédito do BNC como garantia (peça 64, p. 13, e peça 145, p. 4) .
71. Em reunião de 26/10/2017, o Cofig aprovou o encaminhamento, à consideração do Conselho de Ministros da Camex, de proposta de revisão do financiamento às exportações de alimentos a Cuba pelo Proex, de redução do prazo de amortização de 36 para dezoito meses e de redução do limite do crédito para ¿ 100.000.000,00, a ser utilizado durante o ano de 2018 (peça 64, p. 13, e peça 181, p. 3-4) . O Conselho de Ministros da Camex, reunido em 8/11/2017, acolheu a proposta apresentada pelo Cofig e determinou que, ao fim de 2018, se realizasse nova análise técnica acerca das condições acordadas com Cuba (peça 64, p. 13-14, e peça 147, p. 6) .
72. Portanto, embora ainda não tivesse sido efetuada uma reestruturação da garantia oferecida por Cuba (carta de crédito do BNC) , em 2017 decidiu-se pela diminuição do prazo de amortização e do limite de crédito a ser concedido como formas de minimizar o risco de exposição dos recursos do Proex a essas operações ao longo de 2018.
73. Contudo, como será visto no item 'iv' desta instrução, em 11/6/2018, o BB comunicou o Comitê de Avaliação de Créditos ao Exterior (Comace) , órgão colegiado então vinculado ao Ministério da Fazenda, acerca de operações vencidas de Cuba no âmbito do Memorando de Entendimento para alimentos desde 13/5/2018 (peça 72) .
74. De acordo com a Camex, o Memorando de Entendimento firmado com Cuba em 1998 ainda se encontra válido, posto que não houve revogação expressa (peça 64, p. 14) . Porém, devido ao inadimplemento de Cuba ocorrido em 2018, não houve aprovação de novas operações desde então (peça 64, p. 14) .
ii.2) Linha de financiamento para a exportação de bens para construção e utilização em Centros de Pesquisas Cubanas em Saúde
75. A linha de financiamento para a exportação de bens para construção e utilização em Centros de Pesquisas Cubanas em Saúde deveu-se a demanda do Ministério da Saúde dirigida ao Ministério da Fazenda, solicitando a liberação de crédito concessional ao governo cubano no valor de US$ 6.862.500,00, com base em Protocolo de Entendimento sobre Cooperação Econômica firmado entre Brasil e Cuba em 15/1/2008 (peça 167, p. 2, e peças 169 e 170) .
76. A aprovação dessa linha de financiamento ocorreu por meio da reunião do Conselho de Ministros da Camex de 3/7/2008, com as seguintes condições: valor máximo financiável de US$ 6.862.500,00; prazo total de dez anos de financiamento, incluindo o período de três anos de carência para o pagamento do principal; taxa de juros de 2%; prazo de um ano para a contratação do crédito; enquadramento na modalidade 'Proex Financiamento'; e, cartas de crédito como garantia, emitidas por qualquer banco cubano, inclusive o BNC (peça 167, p. 2, e peça 171) .
77. Segundo a Camex, como o governo cubano não realizou todas as importações no prazo inicialmente aprovado (período de um ano) , houve três prorrogações, sendo que a última autorizou que as contratações ocorressem até 31/12/2012 (peça 167, p. 2, peça 174, p. 4, peça 175, p. 6, e peça 176, p. 2) .
78. Como se verá no item 'iv.3' desta instrução, a inadimplência de Cuba atingiu operações referentes a essa linha de financiamento específica do Proex.
ii.3) Linha de financiamento para o Programa Mais Alimentos
79.  O Programa Mais Alimentos (Pmai) foi instituído por meio da Portaria 97, de 13/12/2012, do Ministério do Desenvolvimento Agrário (MDA) . Posteriormente, a regulamentação do Pmai foi complementada pela Portaria MDA 65, de 5/8/2013.
80. De acordo com o art. 1º da Portaria MDA 97/2012, o Pmai tem por objetivo promover a segurança alimentar e nutricional por meio da implementação, ampliação ou modernização das estruturas das atividades de produção, armazenagem, transporte ou de serviços agropecuários ou não agropecuários.
81. A modalidade internacional do Pmai delimita o apoio à exportação de máquinas, equipamentos e implementos agrícolas por meio do Proex, prevendo como beneficiários os países em desenvolvimento que apresentem projetos de cooperação internacional que objetivem o desenvolvimento rural sustentável, voltado para a promoção da segurança alimentar e nutricional dos seus povos, com base na produção da agricultura familiar (art. 3º, inciso II, da Portaria MDA 97/2012) .
82. A aprovação de crédito concessional no valor de US$ 70.000.000,00 para a exportação de máquinas e equipamentos agrícolas para Cuba, no âmbito do Pmai, ocorreu na reunião do Conselho de Ministros da Camex de 25/1/2012 (peça 64, p. 8, e peça 118, p. 2) .
83. Como se verá no item 'iv.3' desta instrução, a inadimplência de Cuba atingiu operações de exportação financiadas pelo Proex no âmbito do Pmai.
ii.4) Linha de financiamento para café verde
84. Inicialmente, a inclusão do café verde na lista de bens financiáveis com recursos do Proex, no valor de US$ 15.000.000,00, ocorreu dentro da linha de financiamento para alimentos, respeitando as condições pactuadas nessa operação específica (vide item 'ii' desta instrução) . Essa inclusão foi aprovada em reunião do Conselho de Ministros da Camex de 26/3/2008 (peça 64, p. 7-8, e peça 113, p. 5) .
85. Em 25/1/2012, por meio de reunião realizada pelo Conselho de Ministros da Camex, aprovou-se o pedido de Cuba de novo montante de US$ 23.000.000,00 para o financiamento da exportação do café verde; porém, com esse valor fora do limite de crédito concedido para alimentos (peça 64, p. 8, e peça 118, p. 2) . Dessa forma, a partir de 2012 o financiamento de exportações de café verde para Cuba por meio do Proex passou a ter limite de crédito próprio (peça 64, p. 8) .
86. Pedidos de Cuba de créditos adicionais do Proex à exportação de café verde foram aprovados pelo Conselho de Ministros da Camex, conforme reuniões de 18/12/2012 (peça 127, p. 2) , de 18/12/2013 (peça 135, p. 4) e de 22/5/2014 (peça 136, p. 1-2) . Em reunião realizada em 5/5/2015, o Conselho de Ministros da Camex decidiu postergar a análise acerca de novo pleito de Cuba, em função de revisão das diretrizes do Proex Financiamento (peça 139, p. 12-13) .
87. Segundo a Camex, após essa decisão do conselho por ocasião da reunião de 5/5/2015, não houve aprovação de novo financiamento de café verde para Cuba. Assim, a linha de financiamento para as exportações de café verde para Cuba foi encerrada em 2015, tendo sido todos os pagamentos quitados por aquele país (peça 64, p. 15) .
iii) Do importador, do fluxo operacional e da análise de risco das operações de financiamento amparadas pelo Memorando de Entendimento de 1998
88. Conforme a planilha apresentada pelo BB, referente às operações de financiamento das exportações brasileiras de alimentos a Cuba pelo Proex, houve uma única empresa importadora: Alimport - Empresa Comercializadora de Alimentos (peças 49 e 84) . Em consulta à página na internet, verifica-se que se trata de uma entidade estatal do governo cubano, criada em 1962, cujo objeto social compreende as atividades de importar e exportar produtos alimentícios, bebidas e matérias-primas para a indústria alimentícia e para consumo animal, assim como a comercialização desses produtos e a prestação de serviços associados (http://www.alimport.com.cu/?page_id=100, acesso em 13/7/2020) .
89. Para o conhecimento acerca do fluxo operacional do financiamento das exportações brasileiras de alimentos a Cuba pelo Proex foram solicitados detalhes ao setor privado, por meio de consulta à ABPA, e ao BB, operador oficial do programa (peça 78, p. 5-6, e peça 182, p. 3 e 5-8) . A figura e as explicações a seguir apresentam essas informações, as quais estão condensadas em oito etapas.
Figura II - Fluxo Operacional do Financiamento de Exportações de Alimentos para Cuba pelo Proex (Memorando de Entendimento 1998) 
Fonte: ABPA (peça 182, p. 3) .
90. Como primeira etapa, a empresa exportadora brasileira e a importadora cubana (Alimport) firmam um contrato de compra e venda, estipulando que o pagamento será realizado via carta de crédito, conforme o Proex (peça 78, p. 5, e peça 182, p. 5) .
91. Na segunda etapa, após procurar a agência do BB, a exportadora brasileira submete os dados por meio do sistema informatizado oficial de controle das exportações pleiteando o financiamento, por meio do Registro de Crédito (RC) , no antigo Siscomex, ou pelo módulo LPCO, no atual Portal Único de Comércio Exterior (peça 78, p. 5, e peça 182, p. 5) . Nesta oportunidade, para fins de aprovação ou não do RC ou do LPCO, o BB verifica o enquadramento das condições da operação àquelas dispostas no Memorando de Entendimento firmado com Cuba para o financiamento de alimentos (peça 78, p. 5) . De acordo com a ABPA, nesta segunda etapa o BB verificaria a situação de adimplência do importador e do garantidor (peça 182, p. 5) .
92. Na terceira etapa, o BNC, a pedido da Alimport, emite uma carta de crédito irrevogável em benefício do exportador brasileiro, contendo o detalhamento da operação e prevendo o pagamento a prazo caso realizado o embarque das mercadorias (peça 78, p. 5, e peça 182, p. 6) . Segundo a ABPA, a carta de crédito é encaminhada pelo BNC diretamente ao BB, que custodia o documento em benefício do exportador (peça 182, p. 6) .
93. Como quarta etapa, o exportador embarca a mercadoria, emitindo a documentação atinente à operação, a exemplo do conhecimento de embarque (bill of lading) e da fatura comercial (peça 78, p. 5, e peça 182, p. 6) .
94. Na quinta etapa, o exportador encaminha ao BB toda a documentação relativa à operação de exportação (conhecimento de embarque, faturas, etc.) , bem como a cessão de direitos creditórios à exportação à União, representada pelo banco, na qualidade de agente financeiro para o Proex (peça 78, p. 6, e peça 182, p. 6) . A ABPA afirmou que, nos termos do instrumento de cessão, o BB se obrigaria a dar quitação de quaisquer débitos, devendo ser constituído um crédito em favor do exportador correspondente ao desembolso pleiteado (peça 182, p. 6) .
95. Na sexta etapa, o BB, após análise de conformidade em relação à carta de crédito, encaminha a documentação da exportação ao BNC (peça 78, p. 6) . O BNC, então, emite mensagem ao BB acerca do aceite dos documentos de exportação e a Alimport paga, por meio do BNC e à vista, 15% do valor da operação ao exportador (peça 78, p. 6, e peça 182, p. 7) . Ressalte-se que, como já afirmado no item 'ii.1' desta instrução, segundo o Memorando de Entendimento firmado entre Brasil e Cuba, o valor das exportações de alimentos financiado pelo Proex se limitava a 85%. Segundo o BB, este seria, também, o momento em que o exportador encaminha a cessão da carta de crédito ao banco, caso não a tenha encaminhado quando da etapa anterior (peça 78, p. 6) .
96. Na sétima etapa, após a apresentação de todas as certidões negativas pelos exportadores e verificação, pelo BB, da regularidade destas e da adimplência do garantidor, ocorre o desembolso do restante de 85% do valor da operação pelo Proex ao exportador (peça 78, p. 6, e peça 182, p. 7) .
97. Por fim, na oitava etapa, de posse da carta de crédito, o BB recebe os pagamentos do BNC nas condições previstas no Memorando de Entendimento firmado entre o Brasil e Cuba, ou seja, em parcelas semestrais de principal acrescidas dos juros (peça 78, p. 6, e peça 182, p. 7) .
98.  Cabe registrar duas questões importantes obtidas a partir do fluxo descrito pelo BB e pela ABPA.
99. A primeira delas representa o momento em que a operação de financiamento pelo Proex é aprovada. Segundo o descrito pelo BB e pela ABPA, a aprovação acontece na segunda etapa, quando da análise do RC ou do LPCO. A esse respeito, o BB afirmou (peça 78, p. 7) :
A operação do Proex é considerada enquadrada no Programa, com o deferimento do Registro de Crédito (...) .
100. Ressalte-se que, conforme o fluxo, a aprovação do financiamento não gera o desembolso, posto que este depende do cumprimento de demais exigências e etapas, como o embarque da mercadoria, a apresentação de certidões negativas e a adimplência do importador e do garantidor. Importante frisar, ainda, que a aprovação do financiamento ocorre antes do embarque da mercadoria e do pagamento da parcela à vista de 15% ao exportador pela Alimport, via BNC.
101. A segunda questão se refere ao momento em que se verifica a adimplência do importador e do garantidor. As respostas da ABPA e do BB diferem quanto a esse aspecto temporal: para a ABPA (peça 182, p. 5) , essa análise ocorre na segunda etapa, quando o BB aprova as informações constantes do RC ou do LPCO (dependendo do sistema informatizado vigente à época de inserção dos dados) ; para o BB (peça 78, p. 7-9) , ocorre na sétima etapa, previamente ao desembolso dos recursos do Proex ao exportador pelo banco.
102. Como se verá no item 'iv.2' desta instrução, a compreensão dos momentos em que ocorrem a aprovação do financiamento e a verificação da adimplência do importador e/ou garantidor à luz da legislação aplicável (notavelmente, a Resolução CMN 2.575/1998) é fundamental para a compreensão da razão do não desembolso de recursos pelo Proex aos exportadores, exposto na PFC 20/2019 apresentada a este Tribunal.
103. Ainda sobre o fluxo operacional do financiamento das exportações de alimentos para Cuba com base no Memorando de Entendimento de 1998, a ABPA se posicionou da seguinte forma (peça 182, p. 2-3) :
'Vê-se que, ao final da operação, Cuba ficará com as mercadorias; a empresa brasileira ficará com o pagamento de 15% à vista e de 85% pagos via Proex; e o Banco do Brasil/Tesouro Nacional ficará com a carta de crédito de Cuba, cujo pagamento é feito a prazo
Importante notar que, após o embarque das mercadorias, a empresa brasileira não possui mais nenhum controle sobre a operação, de modo que não pode gerenciar risco algum. (...) o objetivo do programa é exatamente alocar o risco do pagamento a prazo ao governo brasileiro, tornando a operação de exportação viável a partir do interesse da empresa brasileira, que não realizaria a operação caso tivesse de gerenciar o risco de não-pagamento por parte da Alimport/BNC.'
104. Acerca da análise de risco envolvido nas operações e do grau de sua interferência na aprovação, o BB afirmou (peça 48, p. 5-6) :
'O processamento das operações sob os Memorandos com Cuba cursadas no Proex Financiamento, após aprovações em alçadas superiores, era praticamente feito como as demais operações enquadradas no Programa à exceção da análise de alguns itens como elegibilidade do exportador quanto ao seu faturamento bruto anual, produto elegível, prazo de financiamento e garantia/garantidor que já eram dados em decisões governamentais, e, ainda, da observância dos limites de valores previstos nestas mesmas decisões.
 (...) 
As operações referentes ao Memorando Brasil-Cuba para alimentos de 27/05/1998 eram apresentadas ao BB pelo exportador, a priorização das operações era dada pelo Banco Nacional de Cuba respeitado um limite de valor anual. As condições eram estabelecidas por decisões governamentais e ajustadas ao longo dos anos desde o Memorando de 27/05/1998 que previa o prazo de pagamento de 3 anos e o Banco Nacional de Cuba como agente financeiro. Em 15/01/2008 foi assinado Protocolo de Entendimento sobre Cooperação Econômica e Comercial entre Brasil e Cuba que elevou o limite para US$ 100.000.000,00, que deixou de ser limitado ao ano. Em 09/02/2010 o valor foi ampliado para US$ 350.000.000,00, que convertido para Euro ficou em EUR 254.000.000,00, valor que permaneceu até 2017. Os bens (alimentos) elegíveis foram definidos em lista específica, com parcela à vista: 15% do valor da operação pago pelo BNC, diretamente ao exportador brasileiro, valor financiável de até 85% da exportação em prestações semestrais pelo prazo de pagamento de 36 meses contados da data de embarque dos bens, taxa de juros Libor variável de Euro (6 meses) , garantia: carta de crédito irrevogável emitida pelo Banco Nacional de Cuba. Em 08/11/2017, a CAMEX aprovou a proposta de alteração das condições do crédito concedido a Cuba para aquisição de alimentos brasileiros pelo Proex. O prazo de pagamento dessas operações foi ajustado para 18 meses limitado ao montante de EUR 100.000.000,00 para aprovação de novas operações em 2018. Essas operações eram enquadradas no Proex observadas as condições e limites estabelecidos em decisões governamentais e após a aprovação, eram processadas como as demais operações enquadradas no Proex.
 (...) com a diferença de condições como: prazo de pagamento, garantia, lista de bens elegíveis específica e o limite de valor estabelecido em instâncias superiores que são específicas para o financiamento de alimentos para Cuba, a análise para enquadramento da operação no Proex é semelhante das demais operações de Proex.'
105. Nota-se que o risco das exportações de alimentos para Cuba financiadas pelo Proex com base no Memorando de Entendimento de 1998 foi definido quando da assinatura desse documento, ao serem estabelecidos o prazo de pagamento, a taxa de juros e a garantia. Esses aspectos não foram alterados ao longo dos anos quando das prorrogações do acordo e alterações dos valores disponíveis para o financiamento às exportações de alimentos a Cuba. Como já relatado no item 'ii.1' desta instrução, houve duas tentativas de se reestruturar a garantia prestada por Cuba; porém, essas tentativas não lograram sucesso e, de qualquer maneira, a forma de garantia prevista no Memorando de Entendimento (carta de crédito irrevogável do BNC) não feria a legislação vigente.
106. O BB, por sua vez, não detinha competência para exigir prazos e garantias diversas daquelas estabelecidas no acordo firmado entre Brasil e Cuba. No momento em que ocorriam os pleitos de financiamento, o controle exercido pelo BB consistia apenas na verificação do enquadramento das informações prestadas pelos exportadores com as cláusulas estabelecidas no Memorando de Entendimento, bem como do cumprimento de certas condições previstas na legislação atinente ao Proex, tais como o adimplemento do importador e/ou garantidor e a apresentação de certidões pela empresa exportadora.
107. Dessa forma, as condições que definiam o risco nas operações do Proex com amparo no Memorando de Entendimento de 1998 foram estabelecidas na esfera política e diplomática, por ocasião das negociações bilaterais do documento, e em observância às regras que dispunham sobre o financiamento às exportações brasileiras.
iv) Da inadimplência de Cuba
108. O art. 1º, § 2º, da Resolução CMN 2.575/1998, dispõe sobre as causas para a não concessão de financiamentos pelo Proex:
'Art. 1º (...) 
Parágrafo 2º Não é concedido financiamento nas modalidades de que trata este artigo quando:
a) o exportador, na condição de tomador do crédito, estiver inadimplente com o Instituto Nacional de Seguridade Social (INSS) , com o Fundo de Garantia por Tempo de Serviço (FGTS) , com a Secretaria da Receita Federal (SRF) ou esteja inscrito em dívida ativa com a União; ou
b) o tomador e o (s) garantidor (es) externo (s) , isoladamente ou em conjunto, estiver (em) inadimplente (s) com a União ou com quaisquer de suas entidades controladas, de direito público ou privado, ressalvados os casos em que houver renegociação das dívidas diretamente pela União ou por intermédio de organismos ou foros internacionais.'
109. Ressalte-se que, embora a Resolução CMN 2.575/1998 defina critérios aplicáveis somente ao Proex, a regra insculpida no art. 1º, § 2º, alínea 'b' do normativo, impõe que a verificação da adimplência não está restrita às operações do programa, mas a quaisquer outros financiamentos concedidos pela União em que o importador e/ou garantidor figurem como partes. Vale dizer, a inadimplência da Alimport e do BNC (respectivamente, importador e garantidor das operações do Proex abrangidas no Memorando de Entendimento de 1998 para o financiamento de exportações de alimentos) em quaisquer outros programas oficiais de financiamento do governo brasileiro afeta o fluxo das transações que ocorram ao amparo do Proex e vice-versa, o que é denominado como cross default. Por essa razão, o BB afirmou o seguinte em relação aos procedimentos adotados por ocasião do desembolso dos recursos do Proex ao exportador (peça 78, p. 8-9) :
' (...) no dia do desembolso, isto é, imediatamente antes do desembolso, a adimplência do exportador é verificada via certidões negativas ou positivas com efeito de negativas e a adimplência do importador e do garantidor, verificada no próprio sistema legado ao Proex no BB (EXF) e, no caso de operações referentes a acordos bilaterais é verificado com o BNDES se há operações vencidas com o país referente ao acordo bilateral.'
110. O Memorando de Entendimento firmado em 1998 para o financiamento de exportações brasileiras de alimentos pelo Proex, estipulou o seguinte em seu item 2 (peça 93, p. 1) :
'2. (...) Os desembolsos ficarão condicionados ao pagamento integral, nas datas devidas, das obrigações assumidas por Cuba, decorrentes dos contratos originados neste Memorando.'
111. Com base nas regras ora reproduzidas e no fluxo operacional do Proex para o financiamento de exportações de alimentos a Cuba (Figura II e item 'iii' desta instrução) é possível dividir o impacto da ocorrência de uma inadimplência pelo tomador e/ou garantidor externo em duas situações: a primeira, quando o pleito de financiamento foi aprovado, a mercadoria embarcada, as documentações apresentadas e houve o desembolso dos 85% restantes do valor pelo banco ao exportador (sete das oito etapas foram cumpridas) ; e, a segunda, quando as etapas referentes à aprovação do pleito de financiamento (segunda etapa) e ao embarque da mercadoria (quarta etapa) foram concluídas, estando ainda pendente a etapa do desembolso dos 85% restantes pelo Proex ao exportador (até seis das oito etapas foram cumpridas) .
112. Na primeira situação, como já houve o desembolso dos recursos do Proex ao exportador, o risco pela eventual inadimplência do importador e garantidor externo foi totalmente transferido ao erário, uma vez que o programa é financiado com recursos do Tesouro Nacional.
113. Na segunda situação, quando ainda não houve o repasse dos recursos do Proex ao exportador, à luz do disposto no art. 1º, § 2º, da Resolução CMN 2.575/1998 e do item 2 do Memorando de Entendimento firmado entre Brasil e Cuba em 1998, o risco pela eventual inadimplência do importador e garantidor externo permanece com o exportador, pois há impedimento para desembolsos pelo programa.
114. Como será exposto a seguir nos itens 'iv.1' e 'iv.2' desta instrução, a inadimplência registrada nas operações de financiamento de exportações de alimentos a Cuba pelo Proex levou à ocorrência dessas duas situações.
115. Segundo a Camex e o BB, a inadimplência inicial de Cuba ocorreu em 14/5/2018, em operações relativas ao financiamento da exportação de alimentos pelo Proex, ao amparo do Memorando de Entendimento de 1998 (peça 48, p. 1, e peça 64, p. 18) .
116. De acordo com o BB, os procedimentos e normas adotados pelo banco englobam o envio de mensagens swift ao banco garantidor com anterioridade mínima de cinco dias úteis do vencimento de cada parcela e, quando da não identificação do pagamento, encaminhamento de nova mensagem swift cobrando a respeito (peça 48, p. 1, e peça 75, p. 6) . O envio dessas mensagens representa o cumprimento de obrigação do BB, estipulada em cláusula do Contrato 02/COPEC/SUPOF/STN (peça 76) , firmado pelo banco com a União, por intermédio da Secretaria do Tesouro Nacional (STN) , para a prestação de serviços, como agente financeiro, para as operações do Proex (peça 76, p. 3-4) :
'Cláusula Quarta - Das Obrigações Especiais do Contratado - Para o perfeito cumprimento da finalidade deste ajuste, (...) o Contratado se obriga a:
 (...) 
XV - efetuar o controle e acompanhamento da maturação dos créditos do Proex e realizar, no exterior, a cobrança extrajudicial dos valores devidos à Contratante.'
117. Em 2/5/2018, o BB encaminhou mensagem swift ao BNC informando a respeito de parcelas que venceriam em 11, 12 e 14/5/2018 (peça 73) . Em 15/5/2018, foi encaminhada mensagem swift ao BNC avisando que não havia sido identificado o pagamento correspondente aos valores vencidos em 14/5/2018, no total de US$ 2.349,68 (peça 79) . Isso demonstra que, em 15/5/2018, o BB tinha ciência de que o BNC e a Alimport estavam inadimplentes com o programa.
118. O BB e a Camex informaram que, no início de julho de 2018, o BNC quitou essa parcela de 14/5/2018, outras vencidas no mês de maio e algumas do mês de junho (peça 48, p. 1, e peça 64, p. 18) . Demais parcelas vencidas em junho de 2018 e posteriores não foram quitadas pelo BNC ou pela Alimport sendo que, atualmente, a parcela mais antiga e não honrada por Cuba venceu em 7/6/2018 (peça 48, p. 1, e peça 64, p. 18) .
119. Em 25/5/2018 e em 28/5/2018 o BB encaminhou ao BNC as mensagens swift informando a respeito dos vencimentos que ocorreriam em 7/6/2018, no total de ¿ 1.047.788,18 (peça 89, p. 33 e 53-55) . Novas mensagens swift foram enviadas pelo BB ao BNC, em 14 e 15/6/2018, dessa vez avisando a respeito do não pagamento (peça 89, p. 67-68 e 79-81) . Portanto, já em 14/6/2018, o BB tinha ciência do não pagamento pelo BNC e pela Alimport das parcelas vencidas em 7/6/2018.
120. Segundo o BB, em 29/5/2018, o BNDES informou que as parcelas vinculadas às operações de financiamento realizadas com Cuba por meio de linhas de crédito sob a responsabilidade daquele banco de desenvolvimento, com data de vencimento em 15/5/2018, também estavam em aberto (peça 48, p. 3) . Assim, a inadimplência de Cuba ocorreu tanto nas linhas de financiamento do Proex, sob responsabilidade do BB, quanto na de outros programas, sob a responsabilidade do BNDES, e em datas próximas (14/5/2018, no Proex, e 15/5/2018, nos financiamentos do BNDES) . Pelo instituto do cross default, ainda que os pagamentos devidos aos financiamentos do Proex estivessem em dia, a inadimplência observada nas linhas de crédito do BNDES afetaria as operações do programa, inviabilizando novas concessões e desembolsos.
121. Em 11/6/2018, em razão da não obtenção de respostas do BNC por meio das cobranças extrajudiciais via mensagens swift o BB comunicou oficialmente o Comace acerca da existência de operações vencidas do Proex Financiamento com Cuba, desde 13/5/2018, relativas às linhas de crédito para alimentos (Memorando de Entendimento) e para o Pmai (peça 64, p. 19, e peça 72) . Ressalte-se que o Comace, conforme o Decreto 10.040, de 3/10/2019, é órgão colegiado integrante da estrutura do Ministério da Economia (ME) , tendo por atribuição, entre outras, o estabelecimento de parâmetros e a análise de modalidades de renegociação de créditos externos da União com outros países ou de créditos externos garantidos por outros países.
122. Os subtópicos a seguir apresentam os impactos da inadimplência de Cuba ao erário e aos exportadores para as três linhas específicas do Proex: Memorando de Entendimento de 1998 (alimentos) , Pmai e Centro de Pesquisas Cubanas em Saúde.
iv.1) inadimplência de Cuba que afeta o erário (financiamento da exportação de alimentos a Cuba pelo Proex ao amparo do Memorando de Entendimento de 1998) 
123. Como já explanado, a partir do momento em que a inadimplência ocorre são afetadas diversas operações de financiamentos pelo Proex que já passaram pelas fases de aprovação de pleitos, embarque das mercadorias e desembolso dos 85% do valor aos exportadores brasileiros, restando apenas a última fase, a qual compreende justamente a quitação da carta de crédito pelo BNC nos prazos e condições pactuados no Memorando de Entendimento entre Brasil e Cuba. Nessas situações, e dado que o Proex é custeado por recursos públicos, o erário é totalmente afetado pela inadimplência, pois o Tesouro Nacional passou a ser o credor uma vez que o financiamento já foi desembolsado ao exportador (peça 48, p. 3) .
124. De acordo com planilha encaminhada pelo BB e as manifestações do banco e da Camex, a inadimplência de Cuba que afeta o erário, atualizada até 31/3/2020, soma US$ 159.344.946,94 (peça 48, p. 3, peça 64, p. 19, e peça 84) . Esse valor se refere exclusivamente às operações de financiamento de exportações de alimentos a Cuba ao amparo do Memorando de Entendimento de 1998 e corresponde ao somatório da amortização e dos juros até a data de 31/3/2020 (peça 84) .
125. Caso se considerem também os pagamentos a vencer a partir de 31/3/2020 e, admitindo-se a manutenção do status de inadimplência de Cuba, o total do prejuízo ao erário nas operações referentes ao Memorando de Entendimento de 1998 pode chegar a US$ 192.365.922,46, valor este não acrescido dos juros de mora pelas parcelas a vencer. Isto é, considerando-se as parcelas que vencem entre 1/4/2020 e 11/3/2021 (data do último vencimento) , o prejuízo ao erário pode ser acrescido em, pelo menos, US$ 33.020.975,52.
126. Os gráficos a seguir demonstram o perfil da inadimplência de Cuba com o erário resultante das operações de financiamento de exportações de alimentos com base no Memorando de Entendimento de 1998, com base na planilha encaminhada pelo BB (peça 84) .
127. Conforme já apontado anteriormente, a parcela mais antiga, pendente de pagamento, data de 7/6/2018. O Gráfico I demonstra que a maior parte da inadimplência se refere a parcelas vencidas em 2019 (42,9% do total) . Ao final de 2020, caso mantido o não pagamento por Cuba com as operações já aprovadas e desembolsadas pelo Proex, a inadimplência atingirá, no mínimo, US$ 189.402.993,28 (não estão considerados os juros de mora de parcelas vencidas a partir de 31/3/2020) . Como em 2021 ainda vencerão parcelas que somam US$ 2.962.929,18, a inadimplência com o erário será, ao final desse ano, de US$ 192.365.922,46.
Gráfico I - Inadimplência de Cuba com o Erário (Memorando de Entendimento 1998 - alimentos) - por ano de vencimento, em US$
 Fonte: BB (peça 84) .
128. De acordo com o Gráfico II, a inadimplência com o erário se refere a operações aprovadas de 2015 a 2018. A maior parte (62,6%) dos financiamentos pendentes de pagamento por Cuba foi aprovada em 2017. Em 2018, tendo em vista a inadimplência registrada por Cuba, houve acentuada diminuição, em comparação aos anos anteriores, na aprovação de financiamentos ao amparo do Memorando de Entendimento de 1998.
Gráfico II - Inadimplência de Cuba com o Erário (Memorando de Entendimento 1998 - alimentos) - por ano de contratação do financiamento, em US$
 Fonte: BB (peça 84) .
129. Ao todo, a inadimplência que afeta o erário se refere a 384 registros de crédito aprovados entre 2015 e 2018. Esses registros, que representam as solicitações de financiamento, foram efetuados por dezenove exportadores. O quadro a seguir apresenta, para esses 384 financiamentos aprovados, as cinco principais categorias de produtos exportadas, conforme o Código de Nomenclatura Comum do Mercosul (NCM) , o qual serve para designar as mercadorias que circulam no Brasil e nos demais países que fazem parte do bloco econômico (peça 84) :
Quadro V - Inadimplência de Cuba com o Erário (Memorando de Entendimento 1998 - alimentos) - por código NCM de produto exportado
	Códigos NCM
	Descrição
	Valor (em US$) 
	Participação (%) 

	2304009000
	Bagaços e outros resíduos sólidos, da extr. óleo de soja
	45.393.383,26
	23,6%

	0207140000
	Pedaços e miudezas, comest. de galos/galinhas, congelados
	35.741.073,26
	18,6%

	1006302100
	Arroz Semibranqueado, etc. n/parboilizado, polido, brunido
	34.263.503,83
	17,8%

	1005901000
	Milho em grão, exceto para semeadura
	23.758.774,18
	12,4%

	1507901900
	Óleo de Soja, refinado, em recipientes com capacidade > 5 L
	23.343.501,24
	12,1%

	Outros
	-
	29.865.686,71
	15,5%

	TOTAL
	-
	192.365.922,48
	100%

Fonte: BB (peça 84) .
130. As eventuais ações adotadas em razão da inadimplência de Cuba que afeta o erário em decorrência do financiamento pelo Proex de exportações de alimentos ao amparo do Memorando de Entendimento de 1998 e de demais linhas criadas no programa para aquele país serão relatadas no item 'v.1' desta instrução.
iv.2) inadimplência de Cuba que afeta os exportadores (financiamento da exportação de alimentos a Cuba pelo Proex ao amparo do Memorando de Entendimento de 1998) 
131. Quando da ocorrência da inadimplência de Cuba, registrada em 14/5/2018, havia diversas operações de financiamento do Proex nas quais ainda estava pendente o desembolso dos recursos do programa às empresas. Nessas situações, como houve o bloqueio dos desembolsos do Proex por força do art. 1º, § 2º, da Resolução CMN 2.575/1998, e do item 2 do Memorando de Entendimento firmado entre Brasil e Cuba em 1998, a inadimplência de Cuba afetou exclusivamente o exportador.
132. De acordo com o BB, os exportadores tinham ciência de que suas operações de Proex se referiam a um acordo governamental com prazos e condições específicos (peça 48, p. 7-8) :
'Ao registrar uma operação no SISCOMEX, o exportador, além de preencher todo o registro de crédito com os dados da operação conforme o acordo entre os países,  como prazo de 36 (operações até o ano de 2017) ou 18 meses (operações a partir de 2018) , que a garantia era Carta de Crédito Irrevogável do Banco Nacional de Cuba, informava no campo 'Informações Complementares' que a operação era cursada no Memorando Brasil-Cuba e assinava eletronicamente um termo de aceite em que declarava que tinha ciência de que o desembolso de Proex dependia do atendimento de alguns requisitos, entre eles do adimplemento do importador junto ao Proex e do cumprimento do estipulado em acordos entre governos para utilização do Proex.
 (...) 
Não há como alegar desconhecimento, alguns desses exportadores trabalham há anos vendendo alimentos para Cuba pelo prazo de 3 anos, cujos prazos regulamentares variam de 2 a 6 meses, e usufruindo do benefício do Proex cursado em Memorando que existe há 20 anos.'
133. O termo de aceite mencionado pelo BB, disponibilizado no sistema eletrônico integrado de comércio exterior (Siscomex) , ao qual deveria o exportador anuir para solicitar o financiamento pelo Proex, continha o seguinte trecho (peça 63) :
'Nos termos dos normativos que disciplinam o PROEX Financiamento, estamos cientes:
 (...) 
- de que a liberação dos recursos financeiros dependerá:
a) do adimplemento do importador junto ao PROEX;
b) do cumprimento do estipulado em acordos entre governos para utilização do PROEX; (...) .'
134. A perspectiva dos exportadores quanto às regras, funcionamento e riscos da linha do Proex para a exportação de alimentos a Cuba foi apresentada pela ABPA (peça 182, p. 3-4 e 8) :
' (...) o Proex sempre foi vendido às empresas brasileiras, tanto pelo governo federal quanto pelas agências do Banco do Brasil - vez que é vendido como produto financeiro do banco - como garantia de recebimento e ausência de riscos ao exportador.
 (...) 
Veja-se que o objetivo do programa é exatamente alocar o risco do pagamento a prazo ao governo brasileiro, tornando a operação de exportação viável a partir do interesse da empresa brasileira, que não realizaria a operação caso tivesse de gerenciar o risco de não-pagamento por parte da Alimport/BNC.
Caso estivesse plenamente claro ao exportador que corre o risco de adimplência do garantidor em relação a todo e qualquer crédito deste com o Brasil (e do qual sequer tem conhecimento da existência) o exportador apenas faria exportações à vista, sem se utilizar do Proex.
 (...) 
As empresas tinham conhecimento de que se tratava de uma linha de crédito originada de acordo bilateral entre o Brasil e Cuba, tanto que só houve o aceite pelo Banco do Brasil das cartas de crédito emitidas pelo BNC por força do referido acordo, dado que jamais seriam aceitas no âmbito do Proex pelo fato de o banco não ser considerado de primeira linha.
O que os exportadores brasileiros não tinham conhecimento era do teor do Memorando de Entendimento entre Brasil e Cuba. As operações do Proex ocorriam conforme o estipulado na Resolução CMN 2.575/1998.'
135. Especificamente quanto à possibilidade de não obter o desembolso do Proex em função de inadimplência do importador e/ou garantidor externo, a ABPA se manifestou da seguinte forma (peça 182, p. 8-9) :
'As empresas não tinham conhecimento de suposta dependência dos desembolsos à adimplência do importador e do garantidor, uma vez que não são esses os termos da legislação - Res. CMN 2.575/1998. Como dito, as operações do Proex eram vendidas às empresas como 'garantia de recebimento', de modo que, após o embarque, as empresas tinham como certo o pagamento via Proex.
O termo de aceite, por sua vez, prevê 'que a liberação de recursos financeiros dependerá: a) do adimplemento do importador junto ao Proex'.
Os termos previstos são ilegais, vez que contrários à Resolução CMN 2.575/1998. Sabe-se que o termo de aceite não é mero contrato privado entre o exportador e o Banco do Brasil. Se trata de um ato administrativo vinculado, que deve ser elaborado no exato limite da lei, sem conferir privilégios a uma ou outra parte. Apesar disso, é elaborado unilateralmente pelo Banco do Brasil, que fez incluir a indevida condição.
Por fim, ainda que se entenda válida a disposição do termo de aceite, afirma-se que apenas o importador deve estar adimplente com o Proex. O importador, no caso, é a Alimport. O único pagamento da Alimport 'ao Proex' se refere à parcela de 15% à vista (não-financiável) . Tal parcela foi paga integralmente em todas as operações com empresas associadas à ABPA.'
136. A partir das manifestações ora reproduzidas do BB e da ABPA é possível concluir que: i) os exportadores estavam cientes de que as operações eram cursadas em função de um acordo bilateral, celebrado entre Brasil e Cuba, com condições de prazo e de garantia específicas; ii) embora os termos do acordo bilateral celebrado não fossem do conhecimento dos exportadores, havia noção destes de que as operações seguiam as regras estabelecidas na legislação pátria, em especial a Resolução CMN 2.575/1998; e, iii) o termo de aceite, embora mencionasse apenas a figura do importador, condicionava o desembolso do programa à verificação de sua adimplência.
137. Como já exposto no item 'iv' desta instrução, e ao contrário do entendimento expressado pela ABPA, o art. 1º, § 2º, alínea 'b', da Resolução CMN 2.575/1998 deixa assente que não deve ser concedido financiamento pelo Proex quando o tomador e o (s) garantidor (es) externo (s) , isoladamente ou em conjunto, estiver (em) inadimplente (s) com a União ou com quaisquer de suas entidades controladas. Assim, não obstante o termo de aceite indicar a necessidade de adimplência somente do importador (ou tomador) , o desembolso do Proex aos exportadores permaneceria bloqueado por força do citado comando legal.
138. O BB encaminhou planilha (peça 87) contendo a relação das operações em que não houve desembolso de recursos pelo Proex aos exportadores em decorrência da situação de inadimplência do importador (Alimport) e do garantidor (BNC) . A planilha contém 89 registros de crédito aprovados de catorze exportadores. De acordo com o BB, uma das empresas cancelou a sua única operação de financiamento por ter conseguido receber o pagamento diretamente do importador (peça 87, p. 3) .
139. Considerando-se as informações da planilha referentes a todas as demais empresas (88 registros de crédito de treze empresas) , a inadimplência de Cuba que afeta exclusivamente os exportadores, em razão de não ter ocorrido o desembolso dos recursos pelo Proex, corresponde a US$ 35.113.886,51 (peça 87) . Esses pleitos de financiamento tiveram os registros de crédito aprovados pelo BB entre 5/6/2015 e 6/6/2018 (peça 87) .
140. Nota-se, assim, que o BB aprovou operações quando já detinha o conhecimento de que Cuba estava inadimplente, pois conforme o parágrafo 117 desta instrução, em 15/5/2018 o banco encaminhou mensagem swift (peça 79) ao BNC comunicando a respeito dessa situação. Ao todo foram aprovados pelo BB seis registros de créditos de três empresas nessa situação, os quais corresponderam ao montante de US$ 1.545.011,36, nas seguintes datas: 18/5/2018, 24/5/2018, 25/5/2018 e 6/6/2018 (peça 87) .
141. Em consulta às informações prestadas pela ABPA, verifica-se que houve o embarque das mercadorias pelos exportadores em todas as operações cujos registros de crédito foram aprovados pelo BB após o conhecimento de que Cuba estava inadimplente (peça 183, p. 4) . O quadro a seguir resume as informações acerca dessas operações:
Quadro VI - Registros de Crédito aprovados pelo BB após o conhecimento da inadimplência de Cuba (Memorando de Entendimento 1998 - alimentos) 
	Registro de Crédito (RC) 
	Data de aprovação do RC pelo BB
	Datas de embarque da mercadoria pelo exportador
	Valor não desembolsado pelo Proex (em US$) 

	20180028268
	18/5/2018
	23/6/2018 e 20/7/2018
	744.592,95

	20180028284
	18/5/2018
	23/6/2018 e 20/7/2018
	198.677,48

	20180029400
	24/5/2018
	23/6/2018
	49.463,06

	20180029558
	25/5/2018
	23/6/2018
	517.861,52

	20180029728
	28/5/2018
	23/6/2018
	1.178,85

	20180030262
	6/6/2018
	23/6/2018
	33.237,50

	TOTAL
	-
	-
	1.545.011,36

Fonte: BB (peça 87) e ABPA (peça 183) .
142. Instado a se manifestar a respeito da aprovação de registros de crédito após a ocorrência da inadimplência de Cuba, o BB respondeu como segue (peça 78, p. 12-13) :
'Pelo processo operacional do Proex, a aprovação da operação, por meio do deferimento do Registro de Crédito no SISCOMEX é prévio ao desembolso, momento em que se aperfeiçoa o mútuo, conforme Parecer PGFN/CAF nº 236/2017, de 03/03/2017 (...) , e condicionada ao cumprimento de alguns requisitos previstos na Resolução CMN nº 2.575, como, por exemplo, o embarque das mercadorias, a constituição da garantia que cubra o valor da operação (principal e juros) , a adimplência do exportador e do garantidor da operação. Este processo operacional de aprovação de operação verifica o enquadramento da operação com as regras do Programa, como por exemplo, as condições de financiamento, prazo, mercadoria, tipo de garantia, etc., e somente no processo operacional do desembolso da operação que é verificada a adimplência do tomador e garantidor. Em linha com o processo operacional adotado, no caso de Cuba e Banco Nacional de Cuba (BNC) , na aprovação da operação é verificado se ela se enquadra nas condições do Memorando e demais decisões governamentais e, no que couber, nos regulamentos de Proex, e no momento do desembolso dessa operação são verificadas as certidões negativas do tomador (exportador) e se há alguma parcela vencida no portfólio de Proex cuja garantia seja do BNC.'
143. Questionada a respeito da aprovação de operações no Proex quando já se detinha conhecimento da inadimplência do importador e/ou garantidor externo, a Camex endossou e reproduziu a resposta apresentada pelo BB (peça 167, p. 3-4) .
144. Dessa forma, segundo defendido pelo BB e pela Camex, a verificação da adimplência do importador e/ou do garantidor somente ocorria quando da etapa de desembolso dos recursos do Proex aos exportadores, e não nas etapas anteriores, principalmente quando da aprovação do registro do crédito ou antes do embarque das mercadorias. Nas normas procedimentais internas do banco, inclusive, não há definição de procedimentos para a verificação da adimplência na etapa referente à aprovação dos registros de crédito, mas somente quando do desembolso dos recursos do Proex aos exportadores (peça 75, p. 9 e 13, e peça 81, p. 2, 3 e 6) .
145. O BB e a Camex também se escoraram em parecer (peça 55) emitido pela Procuradoria-Geral da Fazenda Nacional (PGFN) , o qual tratou de consulta formulada pela STN acerca do procedimento a ser adotado para os desembolsos do Proex no âmbito do Pmai que, como visto anteriormente nesta instrução, trata de linha de crédito diversa daquela para a exportação de alimentos, objeto do Memorando de Entendimento de 1998. No entender da PGFN, ainda que a operação tenha sido aprovada por quem de direito e as tratativas concluídas, não haveria contrato, do ponto de vista jurídico, o qual somente se perfaz com a entrega dos valores ao mutuário (peça 55, p. 11) . Ou seja, para a PGFN, a aferição da adimplência do mutuário deveria ser efetuada imediatamente antes de cada desembolso a ser realizado, pois este se confunde com a própria materialização ou aperfeiçoamento do contrato, isto é, com a concessão de financiamento (peça 55, p. 12) .
146. O BB se manifestou, ainda, sobre quando deixou de aprovar os pleitos de financiamento pelo Proex para as exportações de alimentos amparadas no Memorando de Entendimento de 1998 (peça 48, p. 7) :
'As operações de exportação de alimentos de Cuba somente deixaram de ser aprovadas no SISCOMEX quando a STN determinou que não fossem aprovadas as operações nas quais o tomador e o (s) garantidor (es) externo (s) , isoladamente ou em conjunto, estiver (em) inadimplente (s) com a União ou com quaisquer de suas entidades controladas.'
147. Essa determinação foi efetuada por meio de ofício encaminhado pela STN ao BB, datado de 11/10/2018 (peça 80) . Houve, portanto, o decurso de quase cinco meses desde o registro da inadimplência de Cuba, ocorrido em 14/5/2018, até que a STN avisasse formalmente ao BB para que não se aprovassem novos registros de crédito referentes a financiamentos de exportações pelo Proex àquele país.
148. A respeito dos procedimentos adotados pelo BB em todo o rito de concessão de financiamento, avalia-se que a interrupção da aprovação de novos registros de crédito pelo BB após a ocorrência da inadimplência do importador e/ou garantidor externo deveria independer da solicitação formal da STN nesse sentido, pois é cristalino o comando do art. 1º, § 2º, alínea 'b', da Resolução CMN 2.575/1998: a não concessão de financiamento se verificada a situação de inadimplência. Nota-se que o legislador não se restringiu à proteção do erário quando da realização do desembolso dos recursos do programa ao exportador, mas alcançou a operação em sua completude. A concessão de financiamento não deve ser levada a efeito na hipótese de inadimplência, o que inclui não somente a etapa de desembolso do programa ao exportador, como também as etapas de aprovação de registro de crédito e de embarque das mercadorias.
149. Isso não invalida o entendimento da PGFN, uma vez que continua sendo imprescindível, no momento de desembolso dos recursos do Proex ao exportador, a aferição da adimplência do importador e/ou do (s) garantidor (es) externo (s) . Em uma situação hipotética em que a inadimplência ocorresse após o cumprimento de todas as etapas pelo exportador, exceto a referente ao desembolso dos recursos, ainda assim, caberia o bloqueio do repasse, por força do art. 1º, § 2º, alínea 'b', da Resolução CMN 2.575/1998. O que se defende é que, à luz do citado normativo, a ocorrência da inadimplência deveria gerar consequências para todo o processo de concessão do financiamento, bloqueando, inclusive, as etapas de deferimento do registro de crédito e de embarque das mercadorias. Não faz sentido a autorização do cumprimento de etapas quando já se detém o conhecimento de que a situação corrente de inadimplência impedirá a conclusão do financiamento ao exportador, representada pelo desembolso dos recursos do Proex.
150. Vale lembrar que, como assinalado pela ABPA (peça 182, p. 4) , as empresas exportadoras não detêm a informação acerca da adimplência ou não do importador e/ou garantidor externo com a União e suas entidades controladas. Assim, ao se deferir o registro de crédito de uma operação, dá-se a impressão ao pleiteante de que as operações estão ocorrendo normalmente e que podem ser adotadas as providências para o cumprimento das demais etapas, inclusive o embarque das mercadorias. Assiste razão, ainda, à ABPA, quando apontou que, após os embarques, a empresa brasileira não possui mais nenhum controle sobre a operação (peça 182, p. 3) . Caso tivessem sido adotadas, prontamente, ações para o não deferimento de novos registros de crédito ou mesmo do embarque das mercadorias, quando já conhecida a inadimplência por parte de Cuba, os prejuízos aos exportadores decorrentes das operações listadas no Quadro VI desta instrução poderiam ter sido evitados.
151. Dessa forma, propõe-se que sejam efetuadas ciências à Camex, à STN e ao BB de que a aprovação de registros de crédito no âmbito do Proex quando o tomador e o (s) garantidor (es) externo (s) , isoladamente ou em conjunto, estiver (em) inadimplente (s) com a União ou com quaisquer de suas entidades controladas, como foi o caso dos Registros de Crédito 20180028268, 20180028284, 20180029400,  20180029558, 20180029728 e 20180030262, aprovados para operações de financiamento de exportações de alimentos amparadas no Memorando de Entendimento de 1998 firmado entre o Brasil e Cuba, contraria o art. 1º, § 2º, alínea 'b', da Resolução CMN 2.575/1998.
152. O BB e a Camex também foram questionados sobre a comunicação ou não aos exportadores acerca da situação de inadimplência de Cuba (peças 66, p. 2, e peça 67, p. 1-2) . A respeito dessa situação, a ABPA se manifestou da seguinte forma (peça 182, p. 4 e 9) :
'As empresas não obtiveram informações quanto à demora por parte do Banco do Brasil, de modo que até o presente momento não foram informadas, oficialmente pelo Banco, da razão do não-desembolso.
 (...) 
A partir da atuação da entidade representativa - Associação Brasileira de Proteína Animal -, os exportadores foram informados que os desembolsos não iriam ocorrer em função da inadimplência de Cuba junto ao governo brasileiro.
Com essa situação, as empresas, então, encontram-se (1) sem as mercadorias, que já foram exportadas; (2) sem os títulos de crédito, já cedidos ao Banco do Brasil/TN; e (3) sem os recursos do Proex, negados pelo Branco do Brasil/TN.
 (...) 
Não houve aviso do Banco do Brasil às empresas associadas à ABPA quanto à situação de inadimplência de Cuba com o Brasil, apesar de o Banco ter conhecimento exclusivo de todo o relacionamento bancário entre Brasil e Cuba. Na verdade, verifica-se que houve omissão desse fato, vez que ocorreram embarques de mercadorias, com o conhecimento do Banco do Brasil, mesmo após o início da inadimplência de Cuba.'
153. Por sua vez, o BB respondeu como segue (peça 78, p. 4) :
'Quando da inadimplência de Cuba, o que acontece na prática é uma comunicação verbal ao exportador da impossibilidade de desembolso do Proex Financiamento devido à inadimplência do garantidor da operação, Banco Nacional de Cuba, junto ao Programa. Não há previsão nas atribuições do Banco, na qualidade de agente financeiro da União para o Proex, a divulgação da inadimplência de Cuba junto ao governo brasileiro. Ademais, uma vez que essa informação poderia gerar desgaste na relação entre os países, cabe ao governo federal a decisão de tornar pública tal informação.'
154. Novamente, a Camex endossou o esclarecimento prestado pelo BB ao reproduzi-lo (peça 167, p. 5) .
155. A respeito da necessidade de ciência aos exportadores acerca do andamento das operações do Proex, cabe reproduzir trechos de normativos e do Contrato 02/COPEC/SUPOF/STN (peça 76) , firmado entre a União, por intermédio da STN, e o BB, para a prestação de serviços pelo banco, como agente financeiro, para as operações do Proex:
'Resolução CMN 2.575/1998:
Art. 5º o Agente Financeiro do Tesouro Nacional para o PROEX é o Banco do Brasil S.A., ao qual compete:
 (...) 
e) expedir instruções sobre o processamento operacional do PROEX e prestar aos exportadores as informações que se fizerem necessárias quanto à utilização do Programa.
Resolução Cofig 1/2013:
19. O Banco do Brasil S.A. deverá manter contatos periódicos com os exportadores para certificar-se da concretização das operações aprovadas.
Contrato 02/COPEC/SUPOF/STN (peça 76, p. 3) :
 Cláusula Quarta - Das Obrigações Especiais do Contratado - (...) o Contratado se obriga a:
 (...) 
 VIII - expedir, em seu âmbito, instruções relativas ao processamento operacional dos financiamentos ao amparo deste acordo e prestar aos mutuários as informações que se fizerem necessárias sobre o Programa.'
156. Depreende-se dos trechos citados, especialmente do art. 5º, alínea 'e', da Resolução CMN 2.575/1998, e do contrato firmado com a União, que há obrigação de que o BB preste todas as informações necessárias aos exportadores sobre a utilização do Proex. Assim, a comunicação a respeito da situação de inadimplência de Cuba aos exportadores pelo BB, informação essa essencial às operações em curso, independia da solicitação efetuada pela STN por meio de ofício, visto que decorrente da própria legislação aplicável e do contrato firmado para a prestação dos serviços de agente financeiro para a operacionalização do Proex.
157. Obviamente, a legislação não implica ao BB o dever de tornar pública a informação de inadimplência, mas, sim, de fornecê-la no âmbito das relações comerciais estabelecidas pelo banco com os agentes privados, por força do mandato de agente financeiro oficial do Tesouro Nacional para o Proex.
158. Destarte, e tendo em vista a competência da Camex para estabelecer as condições para a concessão de financiamentos pelo Proex, conforme o art. 3º da Lei 10.184/2001, e o dever de fiscalização do contrato pela STN, conforme Cláusula Décima Quinta daquele instrumento (peça 76, p. 13) , propõe-se que sejam efetuadas ciências à Camex, à STN e ao BB de que a não prestação, aos exportadores, de todas as informações que se fizerem necessárias quanto à utilização do Proex, inclusive no que se refere à ocorrência das situações de inadimplência dispostas no art. 1º, § 2º, alíneas 'a' e 'b', da Resolução CMN 2.575/1998, e independentemente do estágio em que o processo se encontra (entre a aprovação do registro de crédito e o desembolso dos recursos pelo Proex aos exportadores) , contraria o art. 5º, alínea 'e', do citado normativo.
159. As eventuais tratativas para a recuperação dos valores devidos por Cuba e que afetam exclusivamente os exportadores serão objeto de relato do item 'v.2' desta instrução.
iv.3) inadimplência de Cuba registrada nas demais linhas de financiamento específicas do Proex: Pmai e Centro de Pesquisas Cubanas em Saúde
160. Conforme resposta do BB e da Camex, e já mencionado nos itens 'ii.2' e 'ii.3' desta instrução, a interrupção dos pagamentos por Cuba não ocorreu somente para as parcelas de financiamento pelo Proex para a exportação de alimentos (Memorando de Entendimento de 1998) , mas, também, para as parcelas referentes às linhas do programa criadas para o Pmai e para os Centros de Pesquisas Cubanas em Saúde. De acordo com o BB e a Camex, o valor total da inadimplência de Cuba, apurado em 31/3/2020, correspondem a: US$ 6.069.144,78, no Pmai; e, US$ 1.288.516,92, na linha para o Centro de Pesquisas Cubanas em Saúde (peça 48, p. 3, peça 64, p. 19, e peças 85 e 86) .
161. Diferentemente do ocorrido na linha de financiamento do Proex para alimentos, a inadimplência de Cuba referente às linhas do Pmai e do Centro de Pesquisas Cubanas em Saúde não afetou os exportadores, pois já havia ocorrido o desembolso dos recursos do programa para todas as operações aprovadas. Assim, a inadimplência observada nessas linhas afeta, exclusivamente, o erário.
162. No âmbito do Pmai, os pleitos de financiamento pelo Proex foram aprovados em 2014 e 2015 (peça 85) . As parcelas vencidas e a vencer, por sua vez, compreendem os anos de 2018 a 2031 (peça 85) . A parcela mais antiga, não quitada por Cuba, venceu em 17/6/2018, no valor de US$ 552,68. A última parcela, no valor de US$ 49.791,61, vencerá em 25/2/2031.
163. Considerando que as respostas do BB e da Camex apuraram o saldo devedor no Pmai até 31/3/2020, verifica-se que, após essa data, ainda vencem parcelas no Pmai correspondentes ao total de US$ 35.971.886,13. Portanto, se mantido o não pagamento das parcelas que vencerão até 25/2/2031 por Cuba, no âmbito da linha do Proex para o Pmai, o prejuízo total do erário pode atingir, ao final, o montante de US$ 42.041.030,91 (US$ 6.069.144,78 + US$ 35.971.886,13) . Ressalte-se que esse valor desconsidera os juros de mora que serão calculados sobre as parcelas a vencer.
164. Relativamente à linha de financiamento do Proex para o Centro de Pesquisas Cubanas em Saúde, as operações foram aprovadas entre 2009 e 2012 (peça 86) . As parcelas do financiamento possuem vencimentos de 2018 a 2022, sendo que a mais antiga, sem pagamento por Cuba, data de 18/6/2018, com valor de US$ 27.600,97, e a última vencerá em 27/10/2022, no valor de US$ 16.465,42 (peça 86) .
165. As parcelas com vencimento entre 1/4/2020 e 27/10/2022 (data do último vencimento) totalizam US$ 204.437,18. Assim, a inadimplência de Cuba com a linha do Proex para o Centro de Pesquisas em Saúde pode afetar o erário, ao final, no montante de US$ 1.492.954,10 (US$ 204.437,18 + US$ 1.288.516,92) , sendo que foram desconsiderados no cálculo a incidência de juros de mora sobre as parcelas a vencer.
iv.4) Resumo acerca da inadimplência de Cuba com as linhas de financiamento do Proex Financiamento
166. O quadro a seguir resume os impactos atuais e futuros da inadimplência de Cuba em relação às linhas de financiamento específicas do Proex:
Quadro VII - Resumo do impacto da inadimplência de Cuba com as linhas de financiamento do Proex
	Linha de Financiamento do Proex
	Inadimplência que afeta o erário
	Inadimplência que afeta o exportador
	Totais

		Vencimentos até 31/3/2020
	Vencimentos após 31/3/2020
		
	Memorando de Entendimento de 1998 (alimentos) 
	US$ 159.344.946,94
	US$ 33.020.975,52
	US$ 35.113.886,51
	US$ 227.479.808,97

	Pmai
	US$ 6.069.144,78
	US$ 35.971.886,13
	-
	US$ 42.041.030,91

	Centro de Pesquisas Cubanas em Saúde
	US$ 1.288.516,92
	US$ 204.437,18
	-
	US$ 1.492.954,10

	Totais
	US$ 166.702.608,64
	US$ 69.197.298,83
	US$ 35.113.886,51
	US$ 271.013.793,98

Fonte: BB (peças 84 a 87) .
167. Somando-se as três linhas de financiamento do Proex específicas para Cuba, a inadimplência de Cuba que afeta o erário, apurada até 31/3/2020, soma US$ 166.702.608,64.
168. Ao se acrescentar o total das parcelas que vencem após 31/3/2020 (US$ 69.197.298,83) , considerando que Cuba permaneça inadimplente, e sem os juros de mora que ainda serão computados, o valor total devido por aquele país para as três linhas de financiamento do Proex, com impacto exclusivo ao erário, atingirá US$ 235.899.907,47.
169. Quando se inclui ao cálculo o valor da inadimplência que afeta exclusivamente os exportadores (US$ 35.113.886,51) , em razão de ter ocorrido o bloqueio do desembolso dos recursos do Proex na linha de financiamento para a exportação de alimentos, verifica-se que o impacto da inadimplência de Cuba referente às três linhas do programa pode atingir, ao fim, o total de US$ 271.013.793,98.
170. Adotando-se a taxa de conversão de US$ 1,00: R$ 4,69, obtida a partir da média das cotações de 2/1/2020 a 21/7/2020, conforme informação gerada na página da internet do Banco Central do Brasil (https://www3.bcb.gov.br/expectativas/publico/?wicket:interface=:0:5:::, acesso em 22/7/2020) , a inadimplência de Cuba com as três linhas de financiamento do Proex, ao final dos vencimentos, corresponde, atualmente, a R$ 1.271.054.693,77.
v) Medidas adotadas em razão da inadimplência de Cuba
171. De acordo com a Camex, o inadimplemento de Cuba provoca o início dos procedimentos de recuperação de créditos, envolvendo tanto a cobrança extrajudicial pelo BB, quanto iniciativas bilaterais e multilaterais por parte do governo brasileiro (peça 64, p. 19) . Para a Camex, o atraso de pagamentos por parte de Cuba não caracterizaria prejuízo ao erário, posto que é possível a recuperação dos créditos (peça 64, p. 19) .
172. A cobrança extrajudicial pelo BB, como já exposto no item 'iv' desta instrução, está prevista na Cláusula Quarta, item 'XV', do Contrato 02/COPEC/SUPOF/STN (peça 76) , firmado pelo banco com a União, por intermédio da STN (peça 76, p. 3-4) . Essa cobrança se materializa nas mensagens swift encaminhadas pelo BB ao BNC quando verificadas parcelas que não foram quitadas pelo garantidor cubano nas datas de vencimento.
173. As demais medidas adotadas visando a recuperação dos créditos serão relatadas nos subtópicos a seguir, conforme tenha afetado o erário ou os exportadores. Preliminarmente, contudo, convém reproduzir trechos da legislação referente à recuperação de créditos externos.
174. O Decreto 9.745, de 8/4/2019, que aprova a estrutura regimental do ME, dispõe, no art. 83, as competências da Secretaria-Executiva da Camex, entre elas:
'Art. 83. À Secretaria-Executiva da Câmara de Comércio Exterior compete:
 (...) 
III - adotar, na condição de mandatária da União, providências para cobrança judicial e extrajudicial, no exterior, incluída a contratação de instituição habilitada ou de advogado de comprovada reputação ilibada, no País ou no exterior, dos créditos da União decorrentes de:
 (...) 
a)  financiamentos não pagos contratados com recursos do Programa de Financiamento às Exportações e do extinto Fundo de Financiamento à Exportação, esgotadas as possibilidades de recuperação do crédito pelo agente financeiro;'
175. A Lei 9.665, de 19/6/1998, autoriza o Poder Executivo a conceder remissão parcial de créditos externos da União em relação a outros países ou garantias por estes, podendo:
'Art. 1º (...) 
I - conceder remissão parcial, em consonância com parâmetros estabelecidos nas Atas de Entendimentos originadas dos chamados 'Clube de Paris' ou em Memorandos de Entendimentos decorrentes de negociações bilaterais;
II - negociar a valor de mercado os títulos representativos dos créditos (...) ;
III - receber em pagamento títulos da dívida externa do Brasil e de outros países.'
176. Por fim, como já citado no item 'iv' desta instrução, o Decreto 10.040/2019 dispõe sobre o Comace, órgão colegiado composto pelo Secretário-Executivo da Camex e por membros da Casa Civil da Presidência da República, do Ministério das Relações Exteriores (MRE) e do ME. O mencionado decreto dispõe que:
'Art. 2º São atribuições do Comace:
 (...) 
II - estabelecer parâmetros e analisar modalidades de renegociação de créditos externos da União com outros países ou de créditos externos garantidos por outros países, com a finalidade:
a)  reestruturar a dívida de acordo com parâmetros estabelecidos nas atas de entendimentos do Clube de Paris ou em memorandos de entendimento decorrentes de negociações bilaterais, com ou sem concessão de remissão parcial; e,
b)  receber, em pagamento, títulos da dívida externa do Brasil e de outros países;
III - examinar e deliberar sobre a renegociação de créditos externos de que trata o inciso II, com base em informações sobre os créditos a serem recuperados e a situação financeira dos países devedores, incluídos a capacidade de pagamento e o risco-país;
IV - recomendar o encaminhamento ao Senado Federal, para aprovação, dos termos resultantes das renegociações dos créditos externos brasileiros (...) .'
v.1) Medidas adotadas em razão da inadimplência de Cuba que afeta o erário (Memorando de Entendimento de 1998 - alimentos, Pmai e Centro de Pesquisas Cubanas em Saúde) 
177. Segundo a Camex, nos dias 16 e 17/10/2018, foi realizada missão brasileira a Cuba, com vistas a engajar diálogo com o governo daquele país para a retomada dos pagamentos (peça 64, p. 19) . A Camex alegou que, naquela ocasião, os representantes brasileiros visitaram o BNC e o Ministério do Comércio Exterior e Investimentos Estrangeiros (Mincex) de Cuba, sendo que, em todas as oportunidades, as autoridades cubanas teriam confirmado a intenção de normalizar os pagamentos ao Brasil (peça 64, p. 19) . Contudo, a Camex admitiu que, a despeito dos compromissos assumidos naquela missão, o governo cubano jamais retomou os pagamentos de financiamentos concedidos pelo Brasil (peça 64, p. 19) .
178. Em 11/12/2018, o governo brasileiro encaminhou ofício ao então Vice-Presidente do Conselho de Ministros de Cuba, assinado pelo então Ministro da Fazenda (peça 155) . Conforme a Camex, esse documento representa o comunicado oficial às autoridades cubanas acerca dos valores decorrentes de atrasos de pagamentos nas três linhas específicas para Cuba do Proex (alimentos, Pmai e centros de pesquisas) , calculados até 30/11/2018 (peça 64, p. 19) .
179. A Camex informou que, paralelamente, o Brasil efetuou gestões acerca dos atrasos de Cuba no denominado Clube de Paris, organização internacional constituída em 1956 que coordena esforços de cobrança e de eventual renegociação de dívida com devedores públicos. Segundo a Camex, existe um grupo ad hoc no Clube de Paris para tratar da renegociação da dívida de Cuba com catorze países credores (peça 64, p. 20) . Contudo, a Camex apontou que, por ter sido criado em 2015, quando o Brasil ainda não era membro do Clube de Paris, o governo brasileiro não participa do grupo ad hoc (peça 64, p. 20) . Acrescentou que o grupo permanece ativo para monitorar os pagamentos realizados por Cuba, mas que a possibilidade de nova negociação de dívidas é remota pelo fato de o governo cubano estar regularmente efetuando o pagamento aos demais credores, acumulando atrasos apenas com o Brasil (peça 64, p. 20) .
180. A Camex apontou que, em outubro de 2019, por intermédio do Clube de Paris, houve agendamento de reunião com o embaixador cubano na França e que, no mesmo período, representantes cubanos em Brasília manifestaram interesse em se reunir com representantes do governo brasileiro para tratar da dívida cubana (peça 64, p. 20) . Para a Camex, contudo, esses contatos não levaram à retomada dos pagamentos por Cuba, em razão do recente distanciamento político com aquele país reconhecido pelo MRE (peça 64, p. 20) .
181. De acordo com a Camex, a renegociação das dívidas no Clube de Paris é improvável, não obstante haver princípio de solidariedade no âmbito da organização que impede a concessão de créditos a país que registrar atrasos aos membros do clube (peça 64, p. 20) .
182. Outra gestão em foros multilaterais, mencionada pela Camex, trata do Acordo Aeronáutico ou Aircraft Sector Understanding (ASU) , no âmbito da Organização para a Cooperação e o Desenvolvimento Econômico (OCDE) , do qual o Brasil é membro pleno e que regula as condições para apoio oficial à exportação de aeronaves (peça 64, p. 20) . Segundo a Camex, o Brasil apresentou, como forma de pressão ao governo cubano, contestação à categoria de risco proposta para o Ministério das Finanças da República de Cuba no âmbito do ASU (peça 64, p. 20, e peças 165 e 166) . Dessa forma, fica dificultado o acesso de Cuba a novas fontes de crédito enquanto perdurar sua inadimplência, tendo a Camex citado, como exemplo, a ocorrência de entraves à aquisição de aeronaves pelo governo cubano da França (peça 64, p. 20) .
183. Em 19/2/2020, a Secretaria-Executiva da Camex encaminhou novo ofício ao Ministério da Economia e Finanças de Cuba, solicitando a retomada dos pagamentos (peça 64, p. 20, e peça 157) . Como houve devolução desse ofício, a Camex solicitou apoio ao MRE no sentido de viabilizar a entrega da correspondência (peça 64, p. 20, e peça 158) .
184. Por fim, a Camex citou que, em reunião do Comace, de 17/4/2020, foi discutida proposta de resolução para estabelecer o procedimento de cobrança de créditos soberanos brasileiros em atraso (peça 64, p. 20) . Para a Camex, a resolução tem por objetivo garantir maior respaldo ao cumprimento do disposto no art. 83 do Decreto 9.745/2019, afastando a influência de eventuais indisposições políticas na cobrança bilateral de atrasos (peça 64, p. 20-21) . A Camex mencionou que a minuta de resolução segue em discussão pelo Comace (peça 64, p. 21) .
185. Nota-se, portanto, que houve a adoção de providências por parte do governo brasileiro em função da inadimplência de Cuba com as linhas de financiamento do Proex para a exportação de alimentos (Memorando de Entendimento de 1998) , Pmai e Centro de Pesquisas Cubanas em Saúde. Os resultados dessas negociações dependem, também, de aspectos políticos e diplomáticos que, por vezes, fogem aos ditames estritamente legais. Contudo, isso não afasta a necessidade de a Camex exercer a competência prevista no art. 83, inciso III, do Decreto 9.745/2019. Por essa razão, entende-se suficientes, nesta oportunidade, os esclarecimentos prestados pela Camex, especialmente quanto à vindoura regulamentação dos procedimentos a serem adotados para a cobrança judicial, no exterior, dos financiamentos não pagos por Cuba.
v.2) Medidas adotadas em razão da inadimplência de Cuba que afeta os exportadores
186. Como já apontado no item 'iv.3' desta instrução, a inadimplência de Cuba afetou os exportadores somente na linha do Proex para alimentos (Memorando de Entendimento de 1998) , pois, nesse financiamento, ainda havia operações em que o desembolso dos recursos aos exportadores pelo programa estava pendente.
187. Em meados de 2018, ou seja, logo após o bloqueio do desembolso dos recursos do Proex aos exportadores, a ABPA iniciou tratativas com o BB e a STN que, segundo a associação, se revelaram infrutíferas (peça 182, p. 4) .
188. Em 28/2/2019, a ABPA encaminhou ofício ao ME, noticiando o impacto da inadimplência de Cuba e do não desembolso dos recursos do Proex aos exportadores e solicitando acesso ao Memorando de Entendimento Brasil-Cuba de 1998 (peça 156) .
189. Por meio de correspondência eletrônica de 6/3/2019, o ME atendeu à solicitação da ABPA encaminhando os documentos solicitados pela associação (peça 159) .
190. A partir de audiência pública realizada na Câmara dos Deputados para tratar do tema, em 4/6/2019, com a participação de representantes da Camex, da PGFN e da ABPA, acordou-se que seria realizada nova consulta à procuradoria, uma vez que o parecer do órgão que entendia pelo bloqueio dos desembolsos do Proex aos exportadores se referia ao Pmai, e não ao Memorando de Entendimento de 1998 para financiamento da exportação de alimentos (peça 64, p. 21) .
191. Como já relatado no item 'iv.2' desta instrução, o Parecer PGFN 236/2017 (peça 55) entendeu que os contratos de financiamento do Proex para o Pmai se assemelhavam a um mútuo e, dessa forma, somente se aperfeiçoariam no momento do desembolso dos recursos pelo programa aos exportadores. Isto é, para a PGFN, a aferição da adimplência do mutuário deveria ser efetuada imediatamente antes de cada desembolso a ser realizado, pois este se confunde com a própria materialização ou aperfeiçoamento do contrato (peça 55, p. 12) .
192. Em 25/6/2019, a ABPA encaminhou ofício à Camex (peça 160, p. 1-2) , solicitando que fosse efetuada nova consulta à PGFN e à luz dos argumentos jurídicos expostos em parecer daquela associação (peça 160, p. 3-43) . A Camex também noticiou a realização de reunião entre representantes daquele órgão, da ABPA, da PGFN e do STN, ocorrida em 18/7/2019 (peça 64, p. 21, e peça 161) .
193. Em 17/9/2019, a PGFN emitiu o Parecer 1162/2019, a respeito dos efeitos da inadimplência de Cuba na linha do Proex para a exportação de alimentos àquele país, com base no Memorando de Entendimento de 1998 (peça 163) . O parecer da PGFN apresenta a seguinte conclusão (peça 163, p. 7) :
'É legítimo ao Banco do Brasil, na condição de agente do PROEX, a recusa ao desembolso dos recursos. A carta de crédito permite ao exportador a cobrança diretamente ao banco emissor. O fato de se tratar de um programa de financiamento às exportações não torna o Tesouro Nacional o único responsável por toda a operação, como se depreende da própria leitura do Memorando de Entendimento entre os dois países, bem como pelo documento do RC, emitido pelo próprio exportador, que contém expressamente a condição do adimplemento, pelo importador, de suas obrigações para com o referido programa.'
194. Portanto, foi mantido o entendimento da PGFN no sentido de impossibilidade de liberação dos recursos pelo BB aos exportadores, em razão da inadimplência. A ABPA foi comunicada a respeito da decisão da PGFN, conforme ofício encaminhado pela Camex em 22/1/2020 (peça 164) .
195. Em que pese a impossibilidade do desembolso dos recursos do Proex às empresas brasileiras em virtude da inadimplência do importador e do garantidor cubanos, a Camex e o BB foram demandados a respeito de eventuais procedimentos adotados junto ao governo daquele país para a recuperação dos valores que afetam exclusivamente os exportadores (peças 66 e 67) . A ABPA também foi questionada sobre a obtenção de apoio dos órgãos públicos e do BB para recuperação dos valores (peça 69) . Vale lembrar que, conforme o item 'iv.4' desta instrução, os desembolsos pelo Proex bloqueados devido à inadimplência de Cuba somam US$ 35.113.886,51.
196. Em resposta, a Camex afirmou que (peça 167, p. 3) :
'A propósito, os créditos que não foram efetivamente desembolsados pelo Banco do Brasil, não constituem créditos externos da União e não fazem parte dos esforços de recuperação levados a cabo pelo referido Comitê. Se não houve desembolso, o crédito não foi efetivamente concedido e não constitui um crédito externo da União a ser recuperado pela administração pública federal.'
197. O BB respondeu o que segue (peça 78, p. 10) :
'O Banco do Brasil trata a operação de exportação não desembolsada pelo Proex, como banco negociador de carta de crédito, ou seja, cobra o emissor da carta de crédito nos vencimentos das parcelas por meio de mensagem swift quando o pagamento não é recebido (...) .'
198. A ABPA apresentou a seguinte manifestação e, também, noticiou uma particularidade com relação à atuação do BB (peça 182, p. 4 e 9) :
'Importante notar que o Banco do Brasil é o monopolista de todas as informações relevantes: é o único operador bancário que realiza operações entre Brasil e Cuba, conhecendo todo o relacionamento bancário entre os países (incluindo-se os relacionados ao BNDES) ; possui todos os documentos do Proex, tanto de parte da empresa brasileira quanto de Cuba.
Tal fato torna-se relevantíssimo para os prejuízos incorridos pelas empresas brasileiras. Há comprovação de casos em que, atendidos todos os requisitos do programa, embarcadas as mercadorias, e assinados os termos de cessão pela empresa, o Banco do Brasil se omitiu em enviar os termos de cessão de crédito assinados por ambas as partes, apesar da exportação ter ocorrido meses antes da inadimplência de Cuba, por exemplo, ou, ainda, de negativa explícita do Banco em disponibilizar os documentos.
 (...) 
Houve apenas apoio na interlocução entre a PGFN e o Ministério da Economia. Entretanto, não houve apoio do governo federal, seja via Tesouro Nacional, Ministério da Economia ou Banco do Brasil, em defesa do Proex enquanto programa de incentivo e apoio às exportações brasileiras.'
199. Uma possível não disponibilização dos documentos inviabiliza a tentativa de recuperação dos créditos pelos exportadores, pois tal como afirmado no trecho reproduzido do Parecer PGFN 1162/2019, a carta de crédito é o instrumento que comprova o direito de cobrança ao banco emissor. Sobre essa questão, o BB se manifestou da seguinte forma (peça 78, p. 11) :
'O exportador consegue visualizar a carta de crédito recebida em garantia da operação que foi emitida pelo BNC via Mensagem swift de carta de crédito (...) , independentemente da operação de Proex ter sido desembolsada ou não.
Quanto aos documentos de exportação, o Banco do Brasil procede a análise e os encaminha via courier ao banqueiro emissor da carta de crédito. Desta forma, não há posse do Banco do Brasil sobre os documentos de exportação, pois esses foram enviados ao banqueiro no exterior para que fosse verificada sua conformidade com o estabelecido na carta de crédito e os entregasse ao importador para desembaraçar as mercadorias no porto. O Banco do Brasil envia os documentos conforme estabelecido na carta de crédito e fica o BNC responsável pelo pagamento da exportação no vencimento.'
200. Logo, segundo o BB, o exportador consegue acesso à carta de crédito emitida pelo BNC, mas não aos documentos de exportação que são encaminhados a Cuba para fins de desembaraço das mercadorias pelo importador.
201. A ABPA também apresentou o posicionamento a seguir a respeito do Parecer PGFN 1162/2019 (peça 182, p. 10) :
'A seguir-se o entendimento definido pelo governo federal no caso das associadas da ABPA, o Proex-Financiamento não mitiga riscos, uma vez que o exportador brasileiro continua assumindo o risco de não-pagamento de Cuba até que o governo brasileiro desembolse os recursos. A rigor, o entendimento da PGFN torna o Proex-Financiamento em um programa que agrava riscos (...) .
 (...) 
A posição adotada pelo Governo Federal, portanto, fere de morte a política pública, vez que concretiza exatamente o oposto do esperado pela política pública: ao contrário de mitigar riscos, o Proex-Financiamento teria o condão de agravá-los.'
202. Cabe mencionar, ainda, que a ABPA informou que, em 2020, por meio de tratativas com a Advocacia-Geral da União, solicitou o início de procedimento conciliatório na Câmara de Conciliação da Administração Federal (peça 182, p. 5) .
203. É importante notar que, embora os recursos do Proex não tenham sido desembolsados aos exportadores e, portanto, não houve efeitos da inadimplência desses valores ao erário, há sempre a possibilidade de judicialização do conflito, podendo gerar implicações aos cofres públicos no caso de decisão favorável aos exportadores.
204. Assiste razão à Camex quando alega que os recursos não desembolsados pelo Proex aos exportadores não constituem crédito externo da União e que, por isso, não fazem parte dos esforços de recuperação. O art. 83, inciso III, alínea 'b', do Decreto 9.745/2019 somente confere competência à Camex para a renegociação de créditos da União.
205. De fato, em consultas aos normativos da Camex, do ME e do MRE, nota-se escassa previsão legal para o apoio do governo brasileiro a eventuais dificuldades enfrentadas por exportadores brasileiros para o recebimento por suas vendas. A exceção trata da Portaria MRE 212, de 30/4/2008, que no seu art. 149, inciso V, prevê a seguinte competência à Divisão de Informação Comercial daquele ministério:
'Art. 149. Compete à Divisão de Informação Comercial (DIC) :
 (...) 
V - colaborar para a solução de pendências comerciais entre exportadores brasileiros e importadores estrangeiros, tendo presente a necessidade de preservar a imagem dos produtos e serviços exportados pelo Brasil;'
206. Ressalte-se, ainda, que representantes do MRE integram o Conselho de Estratégia Comercial, o Comitê-Executivo de Gestão e o Conselho Consultivo do Setor Privado da Camex. Destarte, propõe-se dar ciência ao MRE de que a não colaboração para a solução de pendências comerciais entre os exportadores brasileiros e os importadores estrangeiros, a exemplo do ocorrido com as empresas brasileiras que aderiram à linha de financiamento para a exportação de alimentos pelo Proex para Cuba e que, devido à inadimplência daquele país, não receberam os recursos do programa e, consequentemente, por suas vendas, contraria o art. 149, inciso V, da Portaria MRE 212/2008.
207. Por fim, cumpre registrar que as discussões entre a ABPA e os órgãos públicos responsáveis pelo financiamento às exportações pelo Proex ainda acontecem no âmbito administrativo (conforme noticiado por aquela associação) , podendo ocorrer solução para a controvérsia que resguarde o erário e os direitos alegados pelos exportadores.
CONCLUSÃO
208. A presente Solicitação do Congresso Nacional trata da PFC 20/2019, encaminhada pelo presidente da CAPADR da Câmara dos Deputados, a fim de esclarecer questões oriundas da falta de pagamento dos recursos da linha do Proex às agroindústrias brasileiras, relacionadas a exportações de alimentos para Cuba (parágrafos 1º e 2º) .
209. Considerando que estão preenchidos os requisitos de admissibilidade previstos no art. 38, inciso I, da Lei 8.443/1992, art. 232, inciso III, do Regimento Interno do TCU e art. 4º, inciso I, alínea 'b', da Resolução TCU 215/2008, o Acórdão 555/2020-TCU-Plenário (peça 19) , Ministro-Relator Weder de Oliveira, conheceu da presente solicitação (parágrafo 4) .
210. Tendo em vista o conteúdo da PFC 20/2019, as apurações preliminares sobre o tema e reuniões realizadas com o BB e a Camex, foram formulados onze quesitos a fim de esclarecer e atender o objeto da presente solicitação (parágrafo 20) .
211. As respostas encaminhadas pelo BB, pela Camex e pela ABPA, agregadas às análises e pesquisas efetuadas por esta Unidade Técnica em função da inspeção autorizada pelo Acórdão 555/2020-TCU-Plenário, Ministro-Relator Weder de Oliveira, permitiram o endereçamento de todos os quesitos formulados, motivo pelo qual se propõe prestar as informações detalhadas na proposta de encaminhamento a seguir para atendimento da demanda, com fundamento no art. 169, inciso V, do Regimento Interno do TCU c/c os arts. 14, inciso IV, e 17, inciso II, da Resolução TCU 215/2008.
212. Por fim, em razão de ter sido identificada a ocorrência de irregularidades, sem a necessidade de providências concretas e imediatas, sendo suficiente, para fins do controle, induzir a prevenção de situações futuras análogas, serão propostas ciências ao BB, à Camex, à STN e ao MRE, nos termos da Subseção II da Resolução TCU 315, de 22/4/2020 e do art. 2º, inciso II, da Portaria Segecex 9, de 14/5/2020 (parágrafos 151, 158 e 206) .
PROPOSTA DE ENCAMINHAMENTO
213. Diante do exposto, submete-se à consideração superior a presente Solicitação do Congresso Nacional, propondo ao relator, Excelentíssimo Senhor Ministro Weder de Oliveira, nos termos do art. 14 da Resolução TCU 215/2008:
a) encaminhar ao Exmº Sr. Presidente da Comissão de Agricultura, Pecuária, Abastecimento e Desenvolvimento Rural da Câmara dos Deputados, Deputado Fausto Pinato, as informações abaixo, para atendimento da demanda constante da Proposta de Fiscalização e Controle 20/2019:
a.1) foram criadas as seguintes linhas de crédito específicas, no âmbito do Proex, sob a modalidade Financiamento, para exportações brasileiras a Cuba (parágrafos 44 a 87) :
a.1.1) linha de financiamento para a exportação de alimentos, com base em Memorando de Entendimento Brasil-Cuba, de 27/5/1998, que corresponde à questão tratada na PFC 20/2019 (parágrafos 48 a 74) ;
a.1.2) linha de financiamento para a exportação de bens para construção e utilização em Centros de Pesquisas Cubanas em Saúde, com base em Protocolo de Entendimento sobre Cooperação Econômica firmado entre Brasil e Cuba, em 15/1/2008 (parágrafos 75 a 78) ;
a.1.3) linha de financiamento para o Programa Mais Alimentos (Pmai) , com base nas Portarias do Ministério do Desenvolvimento Agrário 97, de 13/12/2012, e 65, de 5/8/2013, tendo por objeto o apoio à exportação de máquinas, equipamentos e implementos agrícolas para diversos países em desenvolvimento, entre eles, Cuba (parágrafos 79 a 83) ;
a.1.4) linha de financiamento para café verde, aprovada, inicialmente, dentro do limite de crédito da linha de financiamento para alimentos (Memorando de Entendimento de 1998) , pelo Conselho de Ministros da Camex, em 6/5/2008, e, a partir de 25/1/2012, com limite próprio de crédito, conforme reunião ocorrida naquele dia do Conselho de Ministros da Camex. Segundo a Camex, a linha de financiamento do Proex para as exportações de café verde a Cuba foi encerrada em 2015, tendo sido todos os pagamentos quitados por aquele país (parágrafos 84 a 87) ;
a.2) a linha de financiamento do Proex para a exportação de alimentos (Memorando de Entendimento de 1998) previu, inicialmente, crédito a Cuba no valor de até US$ 15.000.000,00, a ser utilizado ao longo de 1998 e 1999, com as seguintes cláusulas: prazo de amortização de 36 meses, sem carência; desembolsos condicionados ao pagamento integral, nas datas devidas, das obrigações assumidas por Cuba; pagamento à vista, pelo Banco Nacional de Cuba (BNC) , correspondente a 15% do valor da exportação diretamente ao exportador brasileiro; financiamento dos 85% restantes do valor da exportação em prestações semestrais, iguais e consecutivas, com vencimento da primeira parcela 180 dias após a data de embarque; taxa de juros Libor de seis meses para Euro; juros de mora de 1% ao ano; e, garantia representada por carta de crédito irrevogável emitida pelo BNC (parágrafos 50 e 53 a 55) ;
a.3) as condições estipuladas pelo Memorando de Entendimento de 1998 e pelos acordos operacionais firmados entre o BB e o BNC, com o objetivo de detalhar os aspectos procedimentais para a concretização do financiamento, atenderam aos critérios aplicáveis aos financiamentos de exportações brasileiras pelo Proex, dispostos na Resolução do Conselho Monetário Nacional (CMN) 2.224, de 26/12/1995, vigente à época de assinatura do memorando, e na sucessora Resolução CMN 2.575, de 17/12/1998, especialmente quanto à possibilidade de firmatura de contrato de financiamento entre o governo brasileiro e entidades estrangeiras e à admissão, como instrumento de garantia, de aval do governo estrangeiro ou de bancos oficiais do país importador, quando se tratar de operações com entidades estrangeiras do setor público (parágrafos 51, 52 e 56) ;
a.4) ao longo dos anos de vigência do Memorando de Entendimento de 1998, o qual, segundo a Camex, ainda não foi expressamente revogado, podem ser citadas as principais ocorrências e alterações (parágrafos 57 a 74) :
a.4.1) o limite de valor para o financiamento das exportações de alimentos, que se iniciou em US$ 15.000.000,00, sofreu alterações em cinco oportunidades: i) em 22/9/2004, conforme aprovação do Comitê de Financiamento e Garantia das Exportações (Cofig) da Camex, o valor máximo foi alterado para US$ 25.000.000,00; ii) em 28/3/2007, o Cofig aprovou o aumento para US$ 90.000.000,00, sendo que esse valor compreendia não apenas os créditos a Cuba pelo Proex, mas também aqueles contratados junto ao Banco Nacional de Desenvolvimento Econômico e Social (BNDES) ; iii) em 20/12/2007, o Cofig aprovou a majoração do limite para US$ 100.000.000,00, dessa feita, exclusivamente para a linha de financiamento de exportações de alimentos ao amparo do Memorando de Entendimento de 1998; iv) em 9/2/2010, o Conselho de Ministros da Camex decidiu pela ampliação do limite para US$ 350.000.000,00; e, v) em 8/11/2017, o Conselho de Ministros da Camex aprovou redução do limite para ¿ 100.000.000,00, a ser praticado para o ano de 2018 (parágrafos 58 a 63) ;
a.4.2) até 2007, as condições celebradas para a linha de financiamento de exportações de alimentos a Cuba, com base no Memorando de Entendimento de 1998, continham prazo de vigência para a utilização do valor do crédito por aquele país. A partir de reunião do Cofig, de 20/12/2007, e de Protocolo de Entendimento sobre Cooperação Econômica e Comercial, celebrado entre Brasil e Cuba em 15/1/2008, foi estabelecido que não haveria mais prazo definido para a utilização do crédito por Cuba. Em 8/11/2017, ao estabelecer o novo limite de valor para Cuba a ser utilizado durante 2018, o Conselho de Ministros da Camex definiu que, ao final daquele ano, se realizasse nova análise técnica acerca das condições acordadas, restabelecendo, dessa forma, prazo de vigência para o financiamento da exportação de alimentos (parágrafos 61 e 71) ;
a.4.3) em 8/11/2017, o Conselho de Ministros da Camex aprovou proposta de redução do prazo de amortização do financiamento por Cuba de 36 para dezoito meses, a ser praticado para as operações aprovadas em 2018 (parágrafo 71) ;
a.4.4) houve duas tentativas por parte das autoridades brasileiras de se reduzir o risco das operações de financiamento para a exportação de alimentos a Cuba com base no Memorando de Entendimento: i) em 28/12/2004, o Cofig aprovou que parte da garantia a ser prestada por Cuba ocorresse por meio de uma escrow account (equivalente a uma conta-corrente caução) , consistindo no depósito, pelo governo cubano, de 20% do valor a ser desembolsado nas operações de financiamento em instituição financeira sediada em um terceiro país; e, ii) em 26/1/2017, o Cofig recomendou a realização de reunião técnica para tratar da continuidade ou não do apoio e do acordo bilateral, bem como acerca da aceitação de cartas de crédito do BNC como instrumento de garantia. Ressalte-se que: em ambas ocasiões, não houve a concretização das propostas, seja por recusa do governo cubano (nas discussões iniciadas em 28/12/2004) ou pelo prolongamento das discussões internas pelas autoridades brasileiras, culminando com a inadimplência de Cuba no ano seguinte (nas discussões iniciadas em 26/1/2017) ; e, a única exigência legal de garantia para os financiamentos do Proex, aplicável ao caso do Memorando de Entendimento de 1998, trata do aval do governo ou de bancos oficiais do país importador, conforme o art. 4º, inciso III, da Resolução CMN 2.575/1998 (parágrafos 64 a 72) ;
a.5) uma única empresa figurou como importadora nas operações de financiamento de exportação de alimentos a Cuba pelo Proex, ao amparo do Memorando de Entendimento de 1998: Alimport - Empresa Comercializadora de Alimentos, entidade estatal do governo cubano, criada em 1962, que tem por atividades a importação e exportação de produtos alimentícios, bebidas e matérias-primas para a indústria alimentícia e para consumo animal (parágrafo 88) ;
a.6) as condições e, consequentemente, os riscos das operações do Proex para a exportação de alimentos a Cuba pelo Proex, ao amparo do Memorando de Entendimento 1998, foram definidos quando da celebração do citado acordo entre os dois países e por ocasião de alterações (como a do prazo de vigência, do valor limite de crédito e do prazo de amortização) , nas esferas política e diplomática, e à luz da legislação brasileira vigente para o financiamento de exportações brasileiras. O controle exercido pelo BB para a aprovação das solicitações de financiamento consistia na verificação do enquadramento das informações e documentos apresentados pelos exportadores brasileiros às condições previstas no acordo e na legislação brasileira, inclusive quanto à necessidade de apresentação de carta de garantia irrevogável emitida pelo BNC. Assim, não havia maior possibilidade de gerenciamento do risco das operações pelo BB, além daquele estabelecido nas condições acordadas bilateralmente pelas autoridades brasileiras e cubanas (parágrafos 104 a 107) ;
a.7) as empresas exportadoras brasileiras, embora desconhecessem os termos do Memorando de Entendimento de 1998, estavam cientes de que as operações de financiamento pelo Proex à exportação de alimentos a Cuba eram decorrentes de acordo bilateral celebrado entre o Brasil e aquele país e de que seguiam a legislação pátria que tratava do financiamento de exportações, notadamente a Resolução CMN 2.575/1998 e o disposto em seu art. 1º, § 2º, alínea 'b', segundo o qual não deve ser concedido financiamento pelo Proex quando o tomador e o (s) garantidor (es) externo (s) , isoladamente ou em conjunto, estiver (em) inadimplente (s) com a União ou com quaisquer de suas entidades controladas. Além disso, ao registrar o pedido de financiamento no sistema eletrônico de gerenciamento do comércio exterior, os exportadores anuíam a termo de aceite, no qual era informado que a liberação dos recursos financeiros dependeria do adimplemento do importador junto ao Proex (parágrafos 132 a 136) ;
a.8) a inadimplência inicial de Cuba ocorreu em 14/5/2018, relacionada a parcela vencida no âmbito do financiamento pelo Proex às exportações de alimentos, com base no Memorando de Entendimento de 1998. No início de julho de 2018, o BNC quitou essa parcela de 14/5/2018 e demais vencidas no mês de maio, assim como algumas vencidas em junho/2018. As demais parcelas que venceram em junho de 2018 e posteriormente, não foram mais quitadas pelo BNC ou pela Alimport. Assim, a parcela vencida mais antiga data de 7/6/2018 (parágrafos 115 a 118) ;
a.9) conforme o momento em que ocorreu, a inadimplência de Cuba gerou dois efeitos no curso das operações do Proex. No primeiro, relacionado às operações em que já havia ocorrido o desembolso dos recursos do programa aos exportadores, a inadimplência de Cuba causou impacto exclusivo ao erário, haja vista o Proex ser custeado por recursos do Tesouro Nacional. Já o segundo efeito abrange aquelas operações em que houve o embarque das mercadorias, mas previamente ao desembolso dos recursos do programa às empresas brasileiras. Aqui, a inadimplência causou impacto exclusivo aos exportadores, haja vista que houve o bloqueio do repasse em função do art. 1º, § 2º, alínea 'b', da Resolução CMN 2.575/1998, e do item '2' do Memorando de Entendimento de 1998, o qual condicionava os desembolsos ao pagamento integral, nas datas devidas, das obrigações assumidas por Cuba (parágrafos 108 a 114) ;
a.10) os valores de inadimplência de Cuba no âmbito das linhas de financiamento específicas do Proex e que impactam exclusivamente o erário (os desembolsos do Proex aos exportadores já foram efetuados) são os que seguem:
a.10.1) linha de financiamento às exportações de alimentos, com base no Memorando de Entendimento de 1998 (parágrafos 123 a 130) :
a.10.1.1) inadimplência de Cuba apurada conforme as parcelas vencidas até 31/3/2020: US$ 159.344.946,94 (parágrafo 124) ;
a.10.1.2) total de parcelas com vencimento entre 1/4/2020 e 11/3/2021 (data do último vencimento) : US$ 33.020.975,52 (parágrafo 125) ;
a.10.1.3) impacto ao erário com a continuidade da inadimplência de Cuba, considerando o vencimento de todas as parcelas restantes e sem acrescer os juros de mora sobre as parcelas a vencer (a.11.1.1 + a.11.1.2) : US$ 192.365.922,46 (parágrafo 125) ;
a.10.2) linha de financiamento do Proex para o Pmai (parágrafos 160 a 163) :
a.10.2.1) inadimplência de Cuba apurada conforme as parcelas vencidas até 31/3/2020: US$ 6.069.144,78 (parágrafo 160) ;
a.10.2.2) total de parcelas com vencimento entre 1/4/2020 e 25/2/2031 (data do último vencimento) : US$ 35.971.886,13 (parágrafo 163) ;
a.10.2.3) impacto ao erário com a continuidade da inadimplência de Cuba, considerando o vencimento de todas as parcelas restantes e sem acrescer os juros de mora sobre as parcelas a vencer (a.11.2.1 + a.11.2.2) : US$ 42.041.030,91 (parágrafo 163) ;
a.10.3) linha de financiamento do Proex para o Centro de Pesquisas Cubanas em Saúde (parágrafos 160, 164 e 165) :
a.10.3.1) inadimplência de Cuba apurada conforme as parcelas vencidas até 31/3/2020: US$ 1.288.516,92 (parágrafo 160) ;
a.10.3.2) total de parcelas com vencimento entre 1/4/2020 e 27/10/2022 (data do último vencimento) : US$ 204.437,18 (parágrafo 165) ;
a.10.3.3) impacto ao erário com a continuidade da inadimplência de Cuba, considerando o vencimento de todas as parcelas restantes e sem acrescer os juros de mora sobre as parcelas a vencer (a.11.3.1 + a.11.3.2) : US$ 1.492.954,10 (parágrafo 165) ;
a.11) quando da ocorrência de inadimplência de Cuba, não havia desembolsos aos exportadores pendentes nas linhas de financiamento do Proex para o Pmai e para os Centros de Pesquisas Cubanas em Saúde. Dessa forma, a inadimplência de Cuba quanto a essas linhas de financiamento afetou, exclusivamente, o erário (parágrafo 161) ;
a.12) o valor da inadimplência de Cuba no âmbito da linha de financiamento do Proex para as exportações de alimentos, com base no Memorando de Entendimento de 1998, e que impacta exclusivamente os exportadores (as mercadorias foram embarcadas, mas os desembolsos do Proex aos exportadores foram bloqueados) corresponde a US$ 35.113.886,51 (parágrafo 139) ;
a.13) o bloqueio do desembolso dos recursos do Proex aos exportadores encontra amparo no art. 1º, § 2º, alínea 'b', da Resolução CMN 2.575/1998, o qual deixa assente que não deve ser concedido financiamento pelo Proex quando o tomador e o (s) garantidor (es) externo (s) , isoladamente ou em conjunto, estiver (em) inadimplente (s) com a União ou com quaisquer de suas entidades controladas (parágrafo 137) ;
a.14) foi verificado que houve aprovações, pelo BB, de seis registros de créditos para o financiamento pelo Proex de exportações de alimentos a Cuba, ao amparo do Memorando de Entendimento de 1998, quando o BB já detinha o conhecimento de que Cuba estava inadimplente. Essas aprovações, que resultaram no bloqueio do desembolso pelo Proex de US$ 1.515.011,36 aos exportadores, contrariaram o art. 1º, § 2º, alínea 'b', da Resolução CMN 2.575/1998, pois a vedação à concessão de financiamento na situação de inadimplência do importador e/ou garantidor externo abarca não somente a etapa do repasse dos recursos às empresas exportadoras, mas a operação em sua completude, o que inclui as etapas de deferimento do registro de crédito e de embarque da mercadoria (parágrafos 140 a 151) ;
a.15) apurou-se que não houve comunicação formal, pelo BB ou pelas autoridades do governo brasileiro, aos exportadores com operações de financiamento pelo Proex ainda em curso (entre a aprovação do registro de crédito e o desembolso dos recursos pelo programa) acerca da inadimplência do importador e garantidor cubanos, o que contrariou o art. 5º, alínea 'e', da Resolução CMN 2.575/1998 (parágrafos 152 a 158) ;
a.16) em razão do impacto da inadimplência de Cuba com o erário nas linhas do Proex, foram adotadas as seguintes medidas (parágrafos 171 a 185) :
a.16.1) cobranças extrajudiciais pelo BB, por meio do envio de mensagens swift ao BNC, avisando do vencimento de parcelas não quitadas, com o valor de amortização e juros, conforme Cláusula Quarta, inciso XV do contrato celebrado entre o banco e a União para a gestão das operações do Proex (parágrafos 116 e 172) ;
a.16.2) missão brasileira de visita de autoridades brasileiras a Cuba, nos dias 16 e 17/10/2018, com vistas a engajar diálogo com o governo daquele país para a retomada dos pagamentos (parágrafo 177) ;
a.16.3) comunicado oficial, em 11/12/2018, às autoridades cubanas acerca dos valores atrasados no âmbito do Proex (parágrafo 178) ;
a.16.4) gestões no denominado 'Clube de Paris', no qual existe um grupo ad hoc para tratar da renegociação de dívida de Cuba com catorze países-membros do clube e credores daquele país, sendo que o Brasil não faz parte do grupo por ter sido aceito como membro do Clube de Paris em data posterior a sua criação. De acordo com a Camex, embora exista o princípio de solidariedade no âmbito do clube que impede a concessão de créditos a país que registrar aos membros, a renegociação das dívidas com Cuba por meio do Clube de Paris é improvável (parágrafos 179 a 181) ;
a.16.5) gestões no foro multilateral que trata do Acordo Aeronáutico (Aircraft Sector Understanding - ASU) , do qual o Brasil é membro pleno, ao ser apresentada, como forma de pressão, contestação à categoria de risco proposta para o Ministério das Finanças da República de Cuba, dificultando o acesso daquele país a fontes de crédito para a aquisição de aeronaves (parágrafo 182) ;
a.16.6) discussão, no âmbito do Comitê de Avaliação e Renegociação de Créditos ao Exterior (Comace) do Ministério da Economia, de proposta de resolução para estabelecer o procedimento de cobrança de créditos soberanos brasileiros em atraso, com o objetivo de garantir maior respaldo ao cumprimento do disposto no art. 83, inciso III, alínea 'b', do Decreto 9.745/2019, que trata de providências para cobrança judicial e extrajudicial, no exterior, incluída a contratação de instituição habilitada ou de advogado de comprovada reputação ilibada, no País ou no exterior, dos créditos da União decorrentes de financiamentos não pagos, contratados com recursos do Proex  (parágrafo 184) ;
a.17) no que tange à inadimplência de Cuba que afeta os exportadores, haja vista que não houve o desembolso dos recursos pelo Proex, os valores não constituem crédito externo da União e, por essa razão, não fazem parte dos esforços de recuperação previstos no art. 83, inciso III, alínea 'c', do Decreto 9.745, de 8/4/2019 (parágrafos 196 e 204) ;
a.18) não obstante a ausência de medidas para a recuperação de créditos externos que não sejam da União, há necessidade de observância ao caso, pelo Ministério das Relações Exteriores (MRE) , do disposto no art. 149, inciso V, da Portaria MRE 212/2008, o qual prevê competência à Divisão de Informação Comercial daquele ministério no sentido de colaborar para a solução de pendências comerciais entre exportadores brasileiros e importadores estrangeiros, tendo presente a necessidade de preservar a imagem dos produtos e serviços exportados pelo Brasil (parágrafos 205 e 206) ;
a.19) segundo a Associação Brasileira de Proteína Animal (ABPA) , seguem as tratativas, no âmbito administrativo, com as autoridades brasileiras para tratar do não desembolso dos recursos do Proex aos exportadores em razão da inadimplência de Cuba, tendo sido solicitado o início de procedimento conciliatório na Câmara de Conciliação da Administração Federal por aquela associação (parágrafo 207) ;
b) dar as seguintes ciências, com fundamento no art. 9º, inciso I, da Resolução TCU 315/2020:
b.1) à Câmara de Comércio Exterior (Camex) , à Secretaria do Tesouro Nacional (STN) e à Unidade de Comércio Exterior do Banco do Brasil (UCE/BB) , de que:
b.1.1) a aprovação de registros de crédito no âmbito do Proex quando o tomador e o (s) garantidor (es) externo (s) , isoladamente ou em conjunto, estiver (em) inadimplente (s) com a União ou com quaisquer de suas entidades controladas, como foi o caso dos Registros de Crédito 20180028268, 20180028284, 20180029400,  20180029558, 20180029728 e 20180030262, aprovados para operações de financiamento de exportações de alimentos amparadas no Memorando de Entendimento de 1998 firmado entre o Brasil e Cuba, contraria o art. 1º, § 2º, alínea 'b', da Resolução CMN 2.575/1998 (parágrafo 151) ;
b.1.2) a não prestação, aos exportadores, de todas as informações que se fizerem necessárias quanto à utilização do Proex, inclusive no que se refere à ocorrência das situações de inadimplência dispostas no art. 1º, § 2º, alíneas 'a' e 'b', da Resolução CMN 2.575/1998, e independentemente do estágio em que o processo se encontra (entre a aprovação do registro de crédito e o desembolso dos recursos pelo Proex aos exportadores) , contraria o art. 5º, alínea 'e', do citado normativo (parágrafo 158) ;
b.2) ao Ministério das Relações Exteriores (MRE) , de que a não colaboração para a solução de pendências comerciais entre os exportadores brasileiros e os importadores estrangeiros, a exemplo do ocorrido com as empresas brasileiras que aderiram à linha de financiamento para a exportação de alimentos pelo Proex para Cuba e que, devido à inadimplência daquele país, não receberam os recursos do programa e, consequentemente, por suas vendas, contraria o art. 149, inciso V, da Portaria MRE 212/2008 (parágrafo 206) ;
c) encaminhar o acórdão que vier a ser proferido, acompanhado do voto e do relatório que o fundamentarem, bem como de cópia da presente instrução, ao Exmº Sr. Presidente da Comissão de Agricultura, Pecuária, Abastecimento e Desenvolvimento Rural da Câmara dos Deputados, Deputado Fausto Pinato, à Câmara de Comércio Exterior, à Secretaria do Tesouro Nacional, à Unidade de Comércio Exterior do Banco do Brasil e à Associação Brasileira de Proteína Animal (ABPA) ;
d) considerar integralmente atendida a presente Solicitação do Congresso Nacional e arquivar os autos, com fundamento no art. 169, inciso V, do Regimento Interno do TCU c/c os arts. 14, inciso IV, e 17, inciso II, da Resolução TCU 215/2008."
	É o relatório.

não há.

Não atuou.

SOLICITAÇÃO DO CONGRESSO NACIONAL. PROPOSTA DE FISCALIZAÇÃO E CONTROLE. PROEX. FINANCIAMENTO A EXPORTAÇÕES. CIÊNCIAS. ATENDIMENTO. COMUNICAÇÕES.

SOLICITAÇÃO DO CONGRESSO NACIONAL (SCN)

Secretaria de Controle Externo do Desenvolvimento Econômico (SecexDesenvolvimento).

Trata-se de solicitação do Congresso Nacional, encaminhada pela Comissão de Agricultura, Pecuária, Abastecimento e Desenvolvimento Rural (CAPADR) da Câmara dos Deputados[footnoteRef:2], na qual solicitou, em razão da aprovação da proposta de fiscalização e controle (PFC) 20/2019[footnoteRef:3], a realização de fiscalização no Programa de Financiamento às Exportações (Proex) . [2:  Peça 1, p. 1.]  [3:  Peça 1, p. 2.] 
A referida PFC, de autoria do deputado Jerônimo Goergen, requer do Tribunal de Contas da União a realização de "ato de fiscalização e controle no Programa de Financiamento às Exportações (Proex) , a fim de esclarecer as questões oriundas da falta de pagamento dos recursos da linha do programa às agroindústrias brasileiras, relacionadas a exportações para Cuba".
Por meio do Acórdão 555/2020-TCU-Plenário, esta Corte conheceu da presente solicitação e, em seu item 9.2, autorizou a realização de inspeção no Banco do Brasil (BB) , em sua Unidade de Comércio Exterior (UCE) , e na Câmara de Comércio Exterior (Camex) , nos termos propostos pela Secretaria de Controle Externo do Desenvolvimento Econômico (SecexDesenvolvimento) .
Em razão das dificuldades impostas pelas restrições de mobilidade decorrentes das ações de contenção de propagação da pandemia do novo Coronavírus (Covid19) , o Tribunal, por meio do Acórdão 1075/2020-TCU-Plenário, autorizou a prorrogação de prazo dos trabalhos para além dos limites impostos pela Resolução TCU 215/2008.
Em atendimento ao novo prazo estabelecido, a SecexDesenvolvimento encaminhou manifestação[footnoteRef:4] em que, minuciosamente, detalha os procedimentos relacionados aos financiamentos das exportações de alimentos à Cuba. [4:  Peças 184 a 186.] 
Para atendimento da PFC, a unidade instrutiva buscou responder às seguintes questões, que abrangem adequadamente o que foi solicitado a esta Corte:
"1)	quais são todas as linhas de crédito específicas, no âmbito do Proex, criadas para exportações para Cuba, se preveem exportação de alimentos e quais suas condições específicas (prazos, garantias, modalidade de financiamento, taxas de juros, etc.) ;
2)	qual o histórico da linha de crédito específica, no âmbito do Proex, criada para a exportação de alimentos a Cuba, inclusive no que se refere a valores e produtos exportados ao longo dos anos;
3)	quais foram as empresas cubanas importadoras de alimentos do Brasil e que utilizaram a linha de crédito específica do Proex;
4)	como se dava a análise dos pleitos de financiamento pelo Proex de exportações brasileiras de alimentos a Cuba, inclusive no que tange à análise do risco das operações;
5)	se aos exportadores brasileiros era fornecido amplo conhecimento acerca das condições e riscos específicos previstos na linha de crédito do Proex para a exportação de alimentos a Cuba;
6)	qual foi o exato momento em que ocorreu a inadimplência de Cuba/importador (es) cubano (s) e se recaiu sobre operação de exportação de alimentos ao amparo do Proex ou em outra linha creditícia existente com aquele país/importador (es) , conforme prevê o art. 1º, § 2º, da Resolução do Conselho Monetário Nacional (CMN) 2.575, de 17/12/1998 (cross default) ;
7)	qual o valor atualizado da inadimplência de Cuba no âmbito das linhas de crédito do Proex;
8)	se a inadimplência de Cuba afeta o erário e em qual montante;
9)	se houve o bloqueio do desembolso de recursos do Proex aos exportadores brasileiros em razão da inadimplência de Cuba e qual seu montante;
10)	se houve a aprovação de operações no Proex e embarque de alimentos para Cuba mesmo quando já se havia conhecimento da inadimplência daquele país/importador; e,
11)	 quais foram as medidas adotadas pelas autoridades brasileiras em vista da inadimplência de Cuba (tenha afetado o erário e/ou os exportadores) , inclusive quanto ao acionamento de instituições e instâncias internacionais multilaterais competentes."
As respostas dos órgãos governamentais aos referidos questionamentos foram compiladas e analisadas, em detalhe, no relatório de inspeção apresentado[footnoteRef:5]. Ressalto que também foram analisadas as manifestações da Associação Brasileira de Proteína Animal, "em razão de essa entidade ter sido identificada como atuante no que concerne aos alegados prejuízos sofridos pela agroindústria brasileira que exportou alimentos para Cuba ao amparo do Proex".  [5:  Peça 184.] 
No decorrer dos trabalhos unidade instrutiva deparou-se com situações procedimentais inconsistentes, resumidas ao final da instrução, as quais, em seu entendimento, não demandam providências concretas e imediatas, razão pela qual propôs a expedição de ciências ao Banco do Brasil, à Camex, à Secretaria do Tesouro Nacional e ao Ministério das Relações Exteriores.
II
Com base nas informações apropriadamente levantadas e bem analisadas pela SecexDesenvolvimento, a solicitação do Congresso Nacional deve ser considerada plenamente atendida, encaminhando-se cópia do relatório de inspeção ao solicitante da PFC e aos órgãos e entidades envolvidos no tema.
Na sequência, manifesto-me, inicialmente, sobre as propostas de ciências, as quais deixo de acolher, pelos motivos expostos abaixo. 
Nos termos do art. 2º, II, da recente Resolução TCU 315 / 2020, a ciência é uma "deliberação de natureza declaratória que cientifica o destinatário sobre a ocorrência de irregularidade". No entanto, o que está proposto nos itens b.1.2 e b.2 da proposta de encaminhamento (p. 38) qualificar-se-ia como alerta (espécie de deliberação que não mais subsiste na nova regulação) , visando chamar a atenção do órgão governamental para a necessidade de cumprimento dos dispositivos regulamentares a que se referem, mas não como ciência, uma vez que não se verificou propriamente descumprimento patente da legislação, precisamente identificado e descrito, e, assim, o atendimento dos estritos termos dos artigos 2º e 9º da mencionada resolução, que definem as condições para adoção dessa forma de deliberação. 
Quanto à proposta formulada no item b.1.1, trata-se de discussão pertinente à etapa do processo administrativo em que se deve examinar o disposto nas letras 'a' e 'b' do parágrafo 2º do art. 1º da Resolução CMN nº 2575/1998, dispositivo que proíbe a concessão de financiamento em situações de inadimplência. Tal discussão hermenêutica foge ao escopo deste processo, definido nas onze questões de auditoria listadas no início, não sendo necessário fazê-la para dar integral cumprimento ao que foi solicitado, razão pela qual não se empreendeu análise na dimensão que seria requerida para eventual manifestação específica do Tribunal a respeito.
Passo ao objeto da auditoria. 
Uma vez que a instrução da secretaria, reproduzida no relatório precedente, já esclareceu muito bem as questões suscitadas e sintetizou, na seção Proposta de Encaminhamento, as informações e análises essenciais, é possível ater-me a dar relevo a alguns excertos, grifados, da síntese já procedida, que reputo corresponderem a boa parte do cerne do que se desejava esclarecer: 
"a.6) as condições e, consequentemente, os riscos das operações do Proex para a exportação de alimentos a Cuba pelo Proex, ao amparo do Memorando de Entendimento 1998, foram definidos quando da celebração do citado acordo entre os dois países e por ocasião de alterações (como a do prazo de vigência, do valor limite de crédito e do prazo de amortização) , nas esferas política e diplomática, e à luz da legislação brasileira vigente para o financiamento de exportações brasileiras. O controle exercido pelo BB para a aprovação das solicitações de financiamento consistia na verificação do enquadramento das informações e documentos apresentados pelos exportadores brasileiros às condições previstas no acordo e na legislação brasileira, inclusive quanto à necessidade de apresentação de carta de garantia irrevogável emitida pelo BNC. Assim, não havia maior possibilidade de gerenciamento do risco das operações pelo BB, além daquele estabelecido nas condições acordadas bilateralmente pelas autoridades brasileiras e cubanas (parágrafos 104 a 107) ;
a.7) as empresas exportadoras brasileiras, embora desconhecessem os termos do Memorando de Entendimento de 1998, estavam cientes de que as operações de financiamento pelo Proex à exportação de alimentos a Cuba eram decorrentes de acordo bilateral celebrado entre o Brasil e aquele país e de que seguiam a legislação pátria que tratava do financiamento de exportações, notadamente a Resolução CMN 2.575/1998 e o disposto em seu art. 1º, § 2º, alínea 'b', segundo o qual não deve ser concedido financiamento pelo Proex quando o tomador e o (s) garantidor (es) externo (s) , isoladamente ou em conjunto, estiver (em) inadimplente (s) com a União ou com quaisquer de suas entidades controladas. Além disso, ao registrar o pedido de financiamento no sistema eletrônico de gerenciamento do comércio exterior, os exportadores anuíam a termo de aceite, no qual era informado que a liberação dos recursos financeiros dependeria do adimplemento do importador junto ao Proex (parágrafos 132 a 136) ;
 (...) 
a.9) conforme o momento em que ocorreu, a inadimplência de Cuba gerou dois efeitos no curso das operações do Proex. No primeiro, relacionado às operações em que já havia ocorrido o desembolso dos recursos do programa aos exportadores, a inadimplência de Cuba causou impacto exclusivo ao erário, haja vista o Proex ser custeado por recursos do Tesouro Nacional. Já o segundo efeito abrange aquelas operações em que houve o embarque das mercadorias, mas previamente ao desembolso dos recursos do programa às empresas brasileiras. Aqui, a inadimplência causou impacto exclusivo aos exportadores, haja vista que houve o bloqueio do repasse em função do art. 1º, § 2º, alínea 'b', da Resolução CMN 2.575/1998, e do item '2' do Memorando de Entendimento de 1998, o qual condicionava os desembolsos ao pagamento integral, nas datas devidas, das obrigações assumidas por Cuba (parágrafos 108 a 114) ;
 (...) 
a.13) o bloqueio do desembolso dos recursos do Proex aos exportadores encontra amparo no art. 1º, § 2º, alínea 'b', da Resolução CMN 2.575/1998, o qual deixa assente que não deve ser concedido financiamento pelo Proex quando o tomador e o (s) garantidor (es) externo (s) , isoladamente ou em conjunto, estiver (em) inadimplente (s) com a União ou com quaisquer de suas entidades controladas (parágrafo 137) ;
 (...) 
Como explicado na instrução, os financiamentos no âmbito do Proex têm por objetivo fomentar as exportações de produtores brasileiros em todos os setores produtivos, inclusive, o agronegócio, e foram instituídos pela Lei 8.187/1991. 
Desde 1988, o Brasil exporta alimentos a Cuba, que vinha sendo o país de maior participação no programa:
Quadro III - Cinco principais destinos de exportações financiadas pelo Proex, modalidade Financiamento (2016-2020) 
	2016
	2017
	2018
	2019
	2020¹

	País
	%
	País
	%
	País
	%
	País
	%
	País
	%

	Cuba
	31,6
	Cuba
	40,3
	Cuba
	17,8
	México
	13,4
	Benin
	22,9

	Uruguai
	8,6
	México
	9,7
	Gana
	13,7
	Benin
	11,4
	Peru
	20,9

	México
	8,3
	EUA
	9,6
	México
	11,8
	Reino Unido
	10,4
	México
	15,8

	Gana
	7,6
	China
	7,2
	EUA
	9,4
	EUA
	8,6
	França
	10,5

	EUA
	6,3
	Peru
	5,3
	Peru
	8,6
	Senegal
	8,4
	EUA
	7,5

¹ dados até 30/4/2020.
Fonte: BB (peça 82, p. 3-5) .
Em 2018, quando foi constatada a inadimplência em questão, os financiamentos das exportações para Cuba representavam 17,8% do total financiado pelo Proex. Nos anos seguintes, em virtude dessa situação, não foram mais realizados financiamentos àquele país.
Ao final de 2021, caso mantida a inadimplência relativa às operações já aprovadas e desembolsadas pelo Proex, a dívida com o governo brasileiro atingirá US$ 192.365.922,46, e com os exportadores, US$ 35.113.886,51, conforme registra a unidade instrutiva em parte de sua proposta de encaminhamento, transcrita abaixo, com ajustes de forma:
"a.10) os valores de inadimplência de Cuba no âmbito das linhas de financiamento específicas do Proex e que impactam exclusivamente o erário (os desembolsos do Proex aos exportadores já foram efetuados) são os que seguem:
a.10.1) linha de financiamento às exportações de alimentos, com base no Memorando de Entendimento de 1998: parcelas vencidas até 31/3/2020: US$ 159.344.946,94; total de parcelas com vencimento entre 1/4/2020 e 11/3/2021 (data do último vencimento) : US$ 33.020.975,52;
 (...) 
a.10.2) linha de financiamento do Proex para o Pmai: inadimplência de Cuba apurada conforme as parcelas vencidas até 31/3/2020: US$ 6.069.144,78; total de parcelas com vencimento entre 1/4/2020 e 25/2/2031 (data do último vencimento) : US$ 35.971.886,13;
 (...) 
a.10.3) linha de financiamento do Proex para o Centro de Pesquisas Cubanas em Saúde: parcelas vencidas até 31/3/2020: US$ 1.288.516,92; total de parcelas com vencimento entre 1/4/2020 e 27/10/2022 (data do último vencimento) : US$ 204.437,18;
 (...) 
a.11) quando da ocorrência de inadimplência de Cuba, não havia desembolsos aos exportadores pendentes nas linhas de financiamento do Proex para o Pmai e para os Centros de Pesquisas Cubanas em Saúde. Dessa forma, a inadimplência de Cuba quanto a essas linhas de financiamento afetou, exclusivamente, o erário (parágrafo 161) ;
a.12) o valor da inadimplência de Cuba no âmbito da linha de financiamento do Proex para as exportações de alimentos, com base no Memorando de Entendimento de 1998, e que impacta exclusivamente os exportadores (as mercadorias foram embarcadas, mas os desembolsos do Proex aos exportadores foram bloqueados) corresponde a US$ 35.113.886,51;
Por fim, cabe ressaltar que a SecexDesenvolvimento informa que não foi identificada, por ora, a necessidade de realização contábil de prejuízos em decorrência de tais operações e relata que o governo brasileiro vem adotando medidas legais e diplomáticas de forma a promover a retomada dos pagamentos, conforme o seguinte trecho do relatório (com ajustes de texto) :
"a.16) em razão do impacto da inadimplência de Cuba com o erário nas linhas do Proex, foram adotadas as seguintes medidas (parágrafos 171 a 185) :
- cobranças extrajudiciais pelo BB, por meio do envio de mensagens swift ao BNC (...) 
- missão brasileira de visita de autoridades brasileiras a Cuba, nos dias 16 e 17/10/2018, com vistas a engajar diálogo com o governo daquele país para a retomada dos pagamentos (...) 
- comunicado oficial, em 11/12/2018, às autoridades cubanas acerca dos valores atrasados no âmbito do Proex;
- gestões no denominado 'Clube de Paris' (...) ;
- gestões no foro multilateral que trata do Acordo Aeronáutico (Aircraft Sector Understanding - ASU) , do qual o Brasil é membro pleno, ao ser apresentada, como forma de pressão, contestação à categoria de risco proposta para o Ministério das Finanças da República de Cuba, dificultando o acesso daquele país a fontes de crédito para a aquisição de aeronaves;
- discussão, no âmbito do Comitê de Avaliação e Renegociação de Créditos ao Exterior (Comace) do Ministério da Economia, de proposta de resolução para estabelecer o procedimento de cobrança de créditos soberanos brasileiros em atraso, com o objetivo de garantir maior respaldo ao cumprimento do disposto no art. 83, inciso III, alínea 'b', do Decreto 9.745/2019 (...) ;
a.17) no que tange à inadimplência de Cuba que afeta os exportadores, haja vista que não houve o desembolso dos recursos pelo Proex, os valores não constituem crédito externo da União e, por essa razão, não fazem parte dos esforços de recuperação previstos no art. 83, inciso III, alínea 'c', do Decreto 9.745, de 8/4/2019 (parágrafos 196 e 204) ;
a.18) não obstante a ausência de medidas para a recuperação de créditos externos que não sejam da União, há necessidade de observância ao caso, pelo Ministério das Relações Exteriores (MRE) , do disposto no art. 149, inciso V, da Portaria MRE 212/2008, o qual prevê competência à Divisão de Informação Comercial daquele ministério no sentido de colaborar para a solução de pendências comerciais entre exportadores brasileiros e importadores estrangeiros, tendo presente a necessidade de preservar a imagem dos produtos e serviços exportados pelo Brasil (parágrafos 205 e 206) ;
a.19) segundo a Associação Brasileira de Proteína Animal (ABPA) , seguem as tratativas, no âmbito administrativo, com as autoridades brasileiras para tratar do não desembolso dos recursos do Proex aos exportadores em razão da inadimplência de Cuba, tendo sido solicitado o início de procedimento conciliatório na Câmara de Conciliação da Administração Federal por aquela associação (parágrafo 207) ;
Diante do exposto, manifesto-me pela aprovação do acórdão que ora submeto à apreciação deste Colegiado. 
TCU, Sala das Sessões Ministro Luciano Brandão Alves de Souza, em tagDataSessao.
Weder de Oliveira 
Relator